---
title: 'EcoAnimal USP, Prática: Socialidade'
author: "Marco A. R. Mello"
output:
  html_document:
    df_print: paged
  pdf_document: default
  word_document: default
editor_options:
  markdown:
    wrap: 72
---

Clique no triângulo colorido dentro da caixa de código abaixo:

```{r setup, include=FALSE}
knitr::opts_chunk$set(echo = TRUE)
knitr::knit_hooks$set(inline = function(x) {
prettyNum(x, big.mark=",")
})
```

Para entender o contexto deste tutorial e creditar seus autores, leia o
[README](https://github.com/marmello77/EcoAnimal/blob/main/README.md).

## Atenção!

Siga à risca as instruções dadas a seguir. Qualquer desvio delas pode
acarretar em problemas técnicos que nos farão perder tempo em sala
desnecessariamente. Faça a prática com atenção e sem pressa.

1.  Mude o modo de visualização aqui no RStudio para `Visual`, clicando
    no botão que fica no canto esquerdo da barra de formatação da aba
    deste arquivo;

2.  Clique no triângulo colorido da primeira caixa de código (no alto à
    direita), logo acima desta seção;

3.  Leia atentamente este roteiro e faça a prática seguindo as
    orientações da equipe docente;

4.  Toda vez que for responder perguntas usando as caixas de texto deste
    tutorial, salve cópias de seguraça em um editor de texto externo,
    por via das dúvidas;

5.  O relatório deve ser entregue através da tarefa criada no moodle da
    disciplina. Não serão aceitos relatórios entregues fora do prazo.

## Cabeçalho

Escreva na caixa de texto abaixo os nomes completos dos integrantes do
seu grupo, junto com seus respectivos NUSP. Inclua também a data da
prática.

```{=html}
<style>
.answer-box {
    border: 1px solid #ccc;
    background-color: #f9f9f9;
    padding: 10px;
    margin-bottom: 10px;
}
</style>
```

::: answer-box
Nomes + NUSP:

Data:
:::

## **Objetivo**

Nesta prática, interpretaremos mais a fundo o artigo de base,
aprenderemos um pouco mais sobre o método científico e treinaremos
algumas habilidades básicas em ciência de dados.

## Artigo de base

Carter et al. ([2017, BioLett](https://doi.org/10.1098/rsbl.2017.0112)).

## **Passos iniciais**

1.  Discuta os pontos principais do artigo de base com a turma e os
    docentes em sala;

2.  Dê uma lida rápidas nas questões apresentadas neste tutorial;

3.  Verifique e instale os pacotes necessários:

```{r}
if(!require(dplyr)){
  install.packages("dplyr")
  library(dplyr)
}

if(!require(ggplot2)){
  install.packages("ggplot2")
  library(ggplot2)
}

if(!require(igraph)){
  install.packages("igraph")
  library(igraph)
}

if(!require(readxl)){
  install.packages("readxl")
  library(readxl)
}

if(!require(rstudioapi)){
  install.packages("rstudioapi")
  library(rstudioapi)
}

if(!require(tidyr)){
  install.packages("tidyr")
  library(tidyr)
}
```

4.  Limpe os objetos criados anteriormente:

```{r}
rm(list= ls())
```

5.  Informe ao RStudio que o diretório de trabalho é o mesmo onde se
    encontra este tutorial:

```{r}
setwd(dirname(rstudioapi::getActiveDocumentContext()$path))
```

## Argumentação

Antes de começar as tarefas, que tal assistir a um [excelente vídeo
sobre os
morcegos-vampiros](https://youtu.be/iLp-ls8AoaU?si=1SKCMMfH0odn8n71), o
modelo de estudo usado?

Recomendamos também outro interassantíssimo vídeo curto sobre o
[compartilhamento de sangue
(alimento)](https://youtu.be/rZTAW0vPE1o?si=wKYu8PQvzMT9QW0v) entre
morcegos-vampiros.

Identifique no artigo de base os seguintes **elementos argumentativos**
baseados no método científico. Descreva-os sinteticamente dentro do
contexto do estudo, usando frases bem curtas. Anote essas descrições nas
caixas de texto abaixo:

### Problema

Qual problema científico os autores se propuseram a resolver nesse
estudo?

```{=html}
<style>
.answer-box {
    border: 1px solid #ccc;
    background-color: #f9f9f9;
    padding: 10px;
    margin-bottom: 10px;
}
</style>
```

::: answer-box
Escreva sua resposta aqui.
:::

### Hipótese

Qual ideia sobre uma entidade, sistema ou fenômeno natural os autores
pretendiam testar nesse estudo?

```{=html}
<style>
.answer-box {
    border: 1px solid #ccc;
    background-color: #f9f9f9;
    padding: 10px;
    margin-bottom: 10px;
}
</style>
```

::: answer-box
Escreva sua resposta aqui.
:::

## Operacionalização

### Dados

Para começar, precisamos ter acesso aos **dados** efetivamente usados
nas análises do estudo.

Felizmente, os autores disponibilizaram os dados processados em um
suplemento do artigo. Confira o arquivo `dados.xlsx`, no subdiretório
`dados`.

Para melhorar, além dos dados oficialmente publicados no suplemento, os
autores também nos cederam diretamente dados adicionais. Confira as
planilhas disponíveis no arquivo mencionado, usando a planilha
`metadados` para entender seu contexto.

Ok, agora importe os dados para dentro de um **objeto** **de R**. Vamos
começar usando apenas a **planilha** que contém os dados principais,
dentro do arquivo XLSX de origem.

É bom garantir que as **datas** estão no formato correto e que apenas os
**eventos efetivos** de compartilhamento de sangue, com duração maior do
que 0 segundos, serão importados:

```{r}
dados1 <- read_excel("dados/dados.xlsx", sheet = "food_sharing_donations") %>%
        mutate(date = as.Date(date, format = "%Y.%m.%d")) %>%
        filter(donation.sec > 0) 
```

Notou uma coisa interessante? O pacote `dplyr`, que faz parte do
`tidyverse`, permite combinar vários comandos em um, usando os famosos
`pipes` (). Isso é muito útil para tornar seu código mais limpo e
coerente.

Inspecione o **começo** e o **fim** do objeto, para checar se os dados
foram importados corretamente:

```{r}
head(dados1)
tail(dados1)
```

Inspecione as **propriedades** do objeto:

```{r}
str(dados1)
```

Inspecie os **estatísticas** dos dados:

```{r}
summary(dados1)
```

## A rede social

### Ciência de redes

Toda a análise de dados no artigo de base foi fundamentada na estrutura
da **rede social** de relações de compartilhamento de sangue entre
morcegos-vampiros de uma mesma colônia mantida em cativeiro. Essas
relações são fundamentais, porque o sangue de outros vertebrados é o
único alimento da espécie. Para complicar, esses morcegos têm um
metabolismo muito alto, então podem morrer se não se alimentarem por
dois dias seguidos.

Que tal então aprendermos um pouco sobre **ciência de redes** nesta
prática, usando essa **estrutura social** como objeto de estudo?

No geral, uma **rede complexa** é composta por **elementos** e as
**relações** entre eles. Aos elementos, damos o apelido de **nós**; as
relações nós chamamos de **elos**.

No estudo em questão, os nós eram **indivíduos** da espécie *Desmodus*
*rotundus* (Chiroptera: Phyllostomidae), o morcego-vampiro-comum. As
conexões eram as relações de **compartilhamento** **de sangue** entre
eles.

### Construindo a rede

Que tal estudarmos então a **estrutura da rede** analisada no artigo de
base, mas não apresentada explicitamente nele?

Para isso, primeiro temos que identificar os dados necessários. Vamos
examinar as colunas daquele objeto que criamos há pouco, que representam
as variáveis disponibilizadas pelos autores:

```{r}
colnames(dados1)
```

Vamos focar nas variáveis `donor`, o morcego individual que doou sangue
regurgitado, e `receiver`, o morcego individual que bebeu o sangue
doado. Note quem é quem, em cada caso:

```{r}
unique(dados1$donor)
```

```{r}
unique(dados1$receiver)
```

Há muita repetição desses nomes no objeto, já que mais de um evento de
doação foi registrado para cada dupla de *donor*-*receiver*. Por isso,
precisamos **resumir os dados** com base na frequência dos eventos de
doação registrados no experimento:

```{r}
dados2 <- dados1 %>%
        count(donor, receiver, name = "frequency") %>%
        filter(frequency > 0) 
```

Inspecione o **começo** e o **fim** do objeto, para checar se os dados
foram resumidos corretamente:

```{r}
head(dados2)
tail(dados2)
```

Inspecione as **propriedades** do objeto:

```{r}
str(dados2)
```

Vamos agora criar um novo objeto de R com esses dados, que possa ser
lido como um **grafo** (i.e., rede**)** pelo pacote `igraph`:

```{r}
rede1 <- dados2[, c("donor", "receiver")] %>%
        graph_from_data_frame(directed = TRUE) %>%
        { V(.)$name <- as.character(V(.)$name); . }
```

Inspecione as **propriedades** do novo objeto:

```{r}
rede1
```

O pacote `igraph` cria **cabeçalhos** complexos para os objetos criados
em seu formato. Depois vale a pena estudar com calma o que esses códigos
significam.

Vamos criar também um novo objeto com as propriedades dos nós da rede,
ou seja, os dados sobre o **sexo** e a **idade** dos morcegos usados no
experimento:

```{r}
nos1 <- read_excel("dados/dados.xlsx", sheet = "vamp_sex_age") %>%
        mutate(name = as.character(name)) %>%
        mutate(age = as.numeric(age))
```

Inspecione as propriedades do novo objeto:

```{r}
str(nos1)
```

**Elimine** da rede os nós que não tenham informações sobre sexo e
idade, criando um novo objeto de `igraph`:

```{r}
# Verificar se todos os nós do grafo possuem dados em nos1
missing_nodes <- setdiff(V(rede1)$name, nos1$name)

# Verificando se há nós ausentes e excluindo-os de rede1
if(length(missing_nodes) > 0) {
        print(paste("Os seguintes nós estão ausentes em nos1:", paste(missing_nodes, collapse = ", ")))
        
        # Remover os nós ausentes em nos1 de rede1
        rede2 <- delete_vertices(rede1, V(rede1)[V(rede1)$name %in% missing_nodes])
} else {
        print("Todos os nós têm correspondência em nos1.")
}
```

Viu a mensagem de aviso? A função personalizada está dizendo quais nós
do objeto `rede1` não tinham correspondência no objeto `nos1`.

Crie um novo objeto com as **propriedades dos nós**, cruzando as
informações dos objetos `rede2` e `nos1`:

```{r}
nos2 <- data.frame(name = V(rede2)$name) %>%
        left_join(nos1, by = "name")
```

Agora que os dados foram reorganizados, adicione à rede as
**informações** sobre sexo e idade:

```{r}
rede2 <- rede2 %>%
        { 
                V(.)$sex <- nos2$sex
                V(.)$age <- nos2$age
                V(.)$age <- round(V(.)$age)
                . 
        }
```

Confira as **propriedades** dessa nova versão da rede:

```{r}
rede2
```

Confira as **propriedades** dos nós da rede:

```{r}
vertex_attr(rede2)
```

Notou que existem **3 propriedades** (`$`) que efetivamente contêm dados
sobre os nós da rede? Depois você pode criar novas propriedades com as
outras informações que obtiver do suplemento.

Adicione à rede informações sobre o **peso dos elos**, com base na
frequência de eventos de doação registrados entre os pares de morcegos
no experimento:

```{r}
rede2 <- rede2 %>%
        { 
                elos1 <- as.data.frame(as_edgelist(.))
                E(.)$weight <- match(paste(elos1$V1, elos1$V2), paste(dados2$donor, dados2$receiver)) %>%
                        sapply(function(x) if(!is.na(x)) dados2$frequency[x] else NA)
                . 
        }
```

Confira as **propriedades** dos elos da rede:

```{r}
edge.attributes(rede2)
```

Até aqui, a única propridade que os elos têm nessa rede é seu **peso**
(`weight`), criada no passo anterior. Neste caso, ela é equivalente à
frequência de doação de sangue entre pares de morcegos e pode ser
considerada uma medida da **força de suas relações sociais**.

### Desenhando a rede

Esses valores de frequência podem ficar feios ou confusos na hora de
plotar o grafo. Vale então fazer um *make* *over* para melhorar o
design. Defina a **espessura** (`width`) dos elos como sendo os valores
normalizados de seus pesos. Assim, o valor máximo registrado fica sendo
igual a 1, enquanto os demais ficam proporcionais a ele:

```{r}
E(rede2)$width <- ((E(rede2)$weight - min(E(rede2)$weight)) /
        (max(E(rede2)$weight) - min(E(rede2)$weight)))*30
```

Defina as **cores** dos elos, nós e rótulos. No caso dos nós, machos
ficarão em azul, fêmeas em vermelho e morcegos sem o sexo determinado em
cinza.

```{r}
V(rede2)$color <- ifelse(is.na(V(rede2)$sex), "gray",    
                         ifelse(V(rede2)$sex == "m", "blue",  
                                ifelse(V(rede2)$sex == "f", "red", "gray")))  
E(rede2)$color <- adjustcolor("orange", alpha = 0.3)       
V(rede2)$label.color <- "white"  
```

**Elimine** os nós que não tenham informações sobre idade. Por tabela,
os nós sem informação sobre sexo também serão eliminados:

```{r}
rede2 <- delete_vertices(rede2, V(rede2)[is.na(V(rede2)$age)])
```

Defina o **layout** do grafo, ou seja, o algoritmo que determina a
maneira como ele será desenhado. Escolhemos aqui um algortimo do tipo
"minimização de energia". Na prática, ele plota os nós com mais conexões
ou que ligam regiões da rede mais próximos ao centro, enquanto os demais
nós ficam mais para a periferia. Por tabela, eventuais subgrupos de nós
densamente conectados entre si acabam sendo destacados:

```{r}
layout <- layout_nicely(rede2)
```

**Plote o grafo** para ver o jeitão da rede estudada:

```{r}
plot(rede2,
     layout = layout,
     edge.curved = 0.3,
     edge.arrow.size = 0.5,
     edge.width = E(rede2)$width,
     vertex.size = 7,
     vertex.label.cex = 0.5,
     asp = 0)
```

### Interpretando a rede

O que você observa na rede em termos do **posicionamento dos nós**? E
quanto **à distribuição e à força das relações sociais** entre os pares
de morcegos?

```{=html}
<style>
.answer-box {
    border: 1px solid #ccc;
    background-color: #f9f9f9;
    padding: 10px;
    margin-bottom: 10px;
}
</style>
```

::: answer-box
Escreva sua resposta aqui.
:::

## Conclusão

Com base na rede que reproduzimos aqui e nos resultados apresentados na
**Figura 1** do artigo de base, você acha que hipótese de trabalho foi
corroborada ou não? Por que?

```{=html}
<style>
.answer-box {
    border: 1px solid #ccc;
    background-color: #f9f9f9;
    padding: 10px;
    margin-bottom: 10px;
}
</style>
```

::: answer-box
Escreva sua resposta aqui.
:::

## Passos finais

1.  Exporte este notebook com as suas respostas em formato HTML. Clique
    no botão `Knit`, que fica na barra de control deste arquivo RMD, e
    escolha `Knit to HTML`;

2.  Se a maneira acima não der certo, basta copiar e colar o seguinte
    código no `Console`:

    `rmarkdown::render("socialidade.Rmd", output_format = "html_document")`

3.  Carregue este notebook respondido no link do moodle para entrega do
    relatório.

## Para saber mais

1.  [Bet hedging](https://en.wikipedia.org/wiki/Bet_hedging_(biology))
2.  [Morcego-vampiro](https://casadosmorcegos.wordpress.com/biologia/vampiros/)
3.  [Network
    science](https://en.wikipedia.org/wiki/Network_science#:~:text=Network%20science%20is%20an%20academic,connections%20between%20the%20elements%20or)
