---
title: "Prática de Computador II: Reprodução"
output: pdf_document
author: "Marco A. R. Mello"
editor_options: 
  markdown: 
    wrap: 72
---

```{r setup, include=FALSE}
knitr::opts_chunk$set(echo = TRUE)
knitr::knit_hooks$set(inline = function(x) {
prettyNum(x, big.mark=",")
})
```

Universidade de São Paulo

Instituto de Biociências

Departamento de Ecologia

[Tópicos Avançados em Ecologia de Animais
(BIE0315)](https://uspdigital.usp.br/jupiterweb/obterDisciplina?sgldis=BIE0315&verdis=4)

Profs. José Carlos Motta Jr. & Marco A. R. Mello

Artigo de referência: [Palaoro et al. (2014 Animal
Behaviour)](http://dx.doi.org/10.1016/j.anbehav.2014.06.014)

Agradecimentos: [Alexandre
Palaoro](https://github.com/alexandrepalaoro), primeiro autor do artigo
de referência, gentilmente nos cedeu os dados usados nesta prática.

[README](https://github.com/marmello77/EcoAnimal#readme)


## Sumário

[Preparativos](#preparativos)

[Teste 1](#teste1)

[Teste 2](#teste2)

[Teste 3](#teste3)

[Teste 4](#teste4)

[Teste 5](#teste5)

[Para saber mais](#mais)


## Preparativos{#preparativos}

Primeiro, leia o tutorial desta prática, disponível aqui em formato PDF e também no moodle da disciplina.

Neste tutorial, apresentamos algumas soluções baseadas em programação para as atividades propostas no roteiro. Aqui você encontrará inclusive sugestões de gráficos eficientes para fazer uma análise visual dos dados.

Defina o diretório de trabalho como sendo a origem deste script.

```{r}
setwd(dirname(rstudioapi::getActiveDocumentContext()$path))
```

Remova todos os objetos prévios.

```{r}
rm(list= ls())
```

Limpe o console.

```{r}
cat("\014")  
```

Carregue os pacotes necessários.

```{r}
library(ggplot2)
library(lme4)
```

Importe os dados e inspecione-os.

```{r}
dados<- read.delim("dados.txt", header=T)
dim(dados)
head(dados)
tail(dados)
```

Transforme a variável "status" em numérica e binária, salvando-a como
uma nova variável.

```{r}
dados$status2 <- ifelse(dados$status == "perdedor", 0, 1)
head(dados)
```

Examine de forma rápida as relações entre as variáveis.

```{r}
plot(dados$cc~dados$ap)
plot(dados$status2~dados$cc)
plot(dados$status2~dados$ap)
```

## Teste 1{#teste1}

Plote a relação entre o status e o comprimento cefalotorácico, depois
exporte o gráfico como um arquivo PNG.

```{r}

png(filename= "figuras/p1.png", res= 300, height= 2000, width= 3000)
p1 = ggplot(dados, aes(x=cc, y=status2)) + 
  geom_point(colour = "#1855FA", size=4, alpha = 0.5) + 
  stat_smooth(method="glm", method.args=list(family="binomial"), se=FALSE) +
  labs(x="Comprimento cefalotorácico", y = "Status") +
  theme(text = element_text(size=20),
        plot.title = element_text(size=40, hjust=0.5),
        axis.text.x = element_text(size = 20, angle=0, hjust=1),
        axis.text.y = element_text(size = 20, angle=0, vjust=1),
        axis.title.x = element_text(size = 30, angle=0),
        axis.title.y = element_text(size = 30, angle=90))
p1
dev.off()
```

Teste se a relação é significativa e examine os valores estatísticos,
depois exporte os resultados como um arquivo TXT.

```{r}
fit1 = glm(dados$status2~dados$cc, family=binomial)
summary(fit1)
res1 = anova(fit1, test="Chisq")
res1
capture.output(res1, file = "resultados/resultados-cc.txt")

```

Você tambem pode plotar o gráfico usando apenas o pacote base, com base
nos resultados do teste que acabou de fazer.

```{r}
plot(dados$status2~dados$cc,
     xlab = "Comprimento do corpo",
     ylab = "Status")
curve (exp(fit1$coefficients[[1]]+fit1$coefficients[[2]]*x)/
         (1+exp(fit1$coefficients[[1]]+fit1$coefficients[[2]]*x)),
       add=T)
```

## Teste 2{#teste2}

Plote a relação entre o status e a altura do própodo, depois exporte o
gráfico como um arquivo PNG.

```{r}
png(filename= "figuras/p2.png", res= 300, height= 2000, width= 3000)
p2 = ggplot(dados, aes(x=ap, y=status2)) + 
  geom_point(colour = "#1855FA", size=4, alpha = 0.5) + 
  stat_smooth(method="glm", method.args=list(family="binomial"), se=FALSE) +
  labs(x="Altura da garra", y = "Status") +
  theme(text = element_text(size=20),
        plot.title = element_text(size=40, hjust=0.5),
        axis.text.x = element_text(size = 20, angle=0, hjust=1),
        axis.text.y = element_text(size = 20, angle=0, vjust=1),
        axis.title.x = element_text(size = 30, angle=0),
        axis.title.y = element_text(size = 30, angle=90))
p2
dev.off()
```

Teste se a relação é significativa e examine os valores estatísticos,
depois exporte os resultados como um arquivo TXT.

```{r}
fit2 = glm(dados$status2~dados$ap, family=binomial)
summary(fit2)
res2 = anova(fit2, test="Chisq")
res2
capture.output(res2, file = "resultados/resultados-ap.txt")

```

Você tambem pode plotar o gráfico usando apenas o pacote base, com base
nos resultados do teste que acabou de fazer.

```{r}
plot(dados$status2~dados$ap,
     xlab = "Comprimento do corpo",
     ylab = "Status")
curve (exp(fit2$coefficients[[1]]+fit2$coefficients[[2]]*x)/
         (1+exp(fit2$coefficients[[1]]+fit2$coefficients[[2]]*x)),
       add=T)
```

## Teste 3{#teste3}

Teste como tanto o comprimento cefalotorácico quanto a altura do própodo
determinam o status, depois exporte os resultados como um arquivo TXT.

```{r}
fit3 = glm(dados$status2~dados$ap+dados$cc, family=binomial)
summary(fit3)
res3 = anova(fit3, test="Chisq")
res3
capture.output(res3, file = "resultados/resultados-ap-cc.txt")
```

## Teste 4{#teste4}

Teste como tanto o comprimento cefalotorácico quanto a altura do própodo
determinam o status, mas considerando a identidade da dupla como um
fator aleatório, depois exporte os resultados como um arquivo TXT.

```{r}
fit4 = glmer(status2 ~ ap + cc + (1|dupla), family=binomial, data=dados)
summary(fit4)
res4 = anova(fit4, test="Chisq")
res4
capture.output(res4, file = "resultados/resultados-ap-cc-dupla.txt")
isSingular(fit4, tol = 1e-05)
```

## Teste 5{#teste5}

Teste a relação entre os fatores usados nas análises anteriores,
salvando os resíduos dessa relação para fazer uma nova análise.

```{r}
fit5 = lm(cc ~ ap, data=dados) 
summary(fit5)
fit5.res = resid(fit5)
```

Plote a relação entre os fatores, depois exporte o gráfico como um
arquivo PNG.

```{r}
png(filename= "figuras/p5.png", res= 300, height= 3000, width= 3000)
p5 = ggplot(dados, aes(x=cc, y=ap), CI = F) +
  geom_smooth(method=lm, colour = "#1855FA") +
  geom_point(colour = "#1855FA", size=4, alpha = 0.5) +
  geom_ribbon(stat='smooth', method = "lm", se=TRUE, alpha=0.1, 
              fill = "#1855FA") +
  ggtitle("") +
  labs(x="Comprimento do corpo", y = "Altura da garra") +
  theme(text = element_text(size=20),
        plot.title = element_text(size=40, hjust=0.5),
        axis.text.x = element_text(size = 20, angle=0, hjust=1),
        axis.text.y = element_text(size = 20, angle=0, vjust=1),
        axis.title.x = element_text(size = 30, angle=0),
        axis.title.y = element_text(size = 30, angle=90))
p5
dev.off()
```

Plote a relaçãoo entre status e os resíduos da relacao entre comprimento
cefalotorácico e altura do própodo, depois exporte o gráfico como um
arquivo PNG.

```{r}
p6 = png(filename= "figuras/p6.png", res= 300, height= 2000, width= 3000)
ggplot(dados, aes(x=fit5.res, y=status2)) + 
  geom_point(colour = "#1855FA", size=4, alpha = 0.5) + 
  stat_smooth(method="glm", method.args=list(family="binomial"), se=FALSE) +
  labs(x="Residuos corpo-garra", y = "Status") +
  theme(text = element_text(size=20),
        plot.title = element_text(size=40, hjust=0.5),
        axis.text.x = element_text(size = 20, angle=0, hjust=1),
        axis.text.y = element_text(size = 20, angle=0, vjust=1),
        axis.title.x = element_text(size = 30, angle=0),
        axis.title.y = element_text(size = 30, angle=90))
p6
dev.off()
```

Teste se a relação é significativa e examine os valores estatísticos,
depois exporte os resultados como um arquivo TXT.

```{r}
fit6 = glmer(status2 ~ fit5.res + (1|dupla), family=binomial, data=dados)
summary(fit6)
res6 = anova(fit6, test="Chisq")
res6
capture.output(res6, file = "resultados/resultados-res-dupla.txt")
isSingular(fit6, tol = 1e-05)
```

## Para saber mais{#mais}

Bolker, B. M., Brooks, M. E., Clark, C. J., Geange, S. W., Poulsen, J.
R., Stevens, M. H. H., & White, J.-S. S. (2009). Generalized linear
mixed models: a practical guide for ecology and evolution. Trends in
Ecology & Evolution, 24(3), 127--135.
<https://doi.org/10.1016/j.tree.2008.10.008>

Dobson, A. J., & Barnett, A. J. (2008). An introduction to generalized
linear models (3rd ed.). CRC Press.

Ellison, A. M., Gotelli, N. J., Inouye, B. D., & Strong, D. R. (2014). P
values, hypothesis testing, and model selection: it's déjà vu all over
again. Ecology, 95(3), 609--610. <https://doi.org/10.1890/13-1911.1>

Zuur, A. F., Ieno, E. N., Walker, N., Saveliev, A. A., & Smith, G. M.
(2009). Mixed effects models and extensions in ecology with R (1st ed.).
Springer New York. <https://doi.org/10.1007/978-0-387-87458-6>

Zuur, A. F., Ieno, E. N., & Elphick, C. S. (2010). A protocol for data
exploration to avoid common statistical problems. Methods in Ecology and
Evolution, 1(1), 3--14.
<https://doi.org/10.1111/j.2041-210X.2009.00001.x>

Regressão logística na
Wikipedia: <https://en.wikipedia.org/wiki/Logistic_regression>

GLM na Wikipedia:
<https://en.wikipedia.org/wiki/Generalized_linear_model>
