---
title: 'EcoAnimal USP, Prática: Interações'
author: "Marco A. R. Mello"
output: html_document
runtime: shiny
editor_options:
  markdown:
    wrap: 72
---

```{r setup, include=FALSE}
knitr::opts_chunk$set(echo = TRUE)
knitr::knit_hooks$set(inline = function(x) {
prettyNum(x, big.mark=",")
})
```

Para entender o contexto deste tutorial e creditar seus autores, leia o
[README](https://github.com/marmello77/EcoAnimal/blob/main/README.md).

## Atenção!

Siga à risca as instruções dadas a seguir. Qualquer desvio delas pode
acarretar em problemas técnicos que nos farão perder tempo em sala
desnecessariamente. Faça a prática sem pressa.

1.  Mude o modo de visualização aqui no RStudio para `Visual`, clicando
    no botão que fica no canto esquerdo da barra de formatação da aba
    deste arquivo;

2.  Clique no triângulo colorido da primeira caixinha de código (no alto
    à direita), logo acima desta seção;

3.  Leia atentamente este roteiro e faça a prática seguindo as
    orientações da equipe docente;

4.  Toda vez que for responder perguntas usando as caixas de texto deste
    tutorial, salve cópias de seguraça em um editor de texto externo,
    por via das dúvidas;

5.  O relatório deve ser entregue através da tarefa criada no moodle da
    disciplina. Não serão aceitos relatórios entregues fora do prazo.

## Cabeçalho

Escreva na caixa de texto abaixo os nomes completos dos integrantes do
seu grupo, junto com seus respectivos NUSP. Inclua também a data da
prática.

```{=html}
<style>
.answer-box {
    border: 1px solid #ccc;
    background-color: #f9f9f9;
    padding: 10px;
    margin-bottom: 10px;
}
</style>
```

::: answer-box
Nomes + NUSP:

Data:
:::

## **Objetivo**

Nesta prática, interpretaremos mais a fundo o artigo de base,
aprenderemos um pouco mais sobre o método científico e treinaremos
algumas habilidades básicas em ciência de dados.

## Artigo de base

Kamaru *et al*. ([2024,
Science](https://doi.org/10.1126/science.adg1464)).

## **Passos iniciais**

1.  Discuta os pontos principais do artigo de base com a turma e os
    docentes em sala;

2.  Responda as questões apresentadas neste tutorial.

3.  Verifique e instale os pacotes necessários:

```{r}
if(!require(rstudioapi)){
  install.packages("rstudioapi")
  library(rstudioapi)
}

if(!require(shiny)){
  install.packages("shiny")
  library(shiny)
}

if(!require(igraph)){
  install.packages("igraph")
  library(igraph)
}

if(!require(visNetwork)){
  install.packages("visNetwork")
  library(visNetwork)
}

if(!require(ggplot2)){
  install.packages("ggplot2")
  library(ggplot2)
}

if(!require(ggraph)){
  install.packages("ggraph")
  library(ggraph)
}
```

## Elementos argumentativos

1.  Identifique no texto os seguintes *elementos argumentativos*
    baseados no método científico. Descreva-os sinteticamente dentro do
    contexto do artigo de base, usando frases bem curtas. Anote essas
    descrições nas caixas de texto abaixo:

### Problema

```{=html}
<style>
.answer-box {
    border: 1px solid #ccc;
    background-color: #f9f9f9;
    padding: 10px;
    margin-bottom: 10px;
}
</style>
```

::: answer-box
Escreva sua resposta aqui.
:::

### Pergunta

```{=html}
<style>
.answer-box {
    border: 1px solid #ccc;
    background-color: #f9f9f9;
    padding: 10px;
    margin-bottom: 10px;
}
</style>
```

::: answer-box
Escreva sua resposta aqui.
:::

### Hipótese

```{=html}
<style>
.answer-box {
    border: 1px solid #ccc;
    background-color: #f9f9f9;
    padding: 10px;
    margin-bottom: 10px;
}
</style>
```

::: answer-box
Escreva sua resposta aqui.
:::

### Premissas

```{=html}
<style>
.answer-box {
    border: 1px solid #ccc;
    background-color: #f9f9f9;
    padding: 10px;
    margin-bottom: 10px;
}
</style>
```

::: answer-box
Escreva sua resposta aqui.
:::

### Previsões

```{=html}
<style>
.answer-box {
    border: 1px solid #ccc;
    background-color: #f9f9f9;
    padding: 10px;
    margin-bottom: 10px;
}
</style>
```

::: answer-box
Escreva sua resposta aqui.
:::

## Estrutura argumentativa

1.  Pense sobre como esses elementos se relacionam entre si, com base no
    que foi ensinado na aula teórica;

2.  Faça um esboço simples de um mapa mental com esses elementos e suas
    relações. Pode ser à mão, no seu caderno mesmo;

3.  Siga os próximos passos para aprender como desenhar a versão final
    do seu mapa mental.

### Desenhando o mapa mental

Limpe os objetos criados anteriormente:

```{r}
rm(list= ls())
```

Agora desenhe o mapa mental usando uma interface gráfica:

```{r}
ui <- fluidPage(
  titlePanel("Mapa Mental"),
  
  sidebarLayout(
    sidebarPanel(
      actionButton("add_node", "Adicionar Novo Nó"),
      
      uiOutput("nodes_ui"),  # Interface dinâmica para rótulos dos nós
      
      actionButton("add_edge", "Adicionar Conexão"),
      
      uiOutput("edges_ui"),  # Interface dinâmica para conexões
      
      actionButton("gerar", "Gerar Mapa Mental"),
      
      downloadButton("save_map", "Salvar como PNG (300 DPI)")  # Botão para salvar o mapa
    ),
    
    mainPanel(
      visNetworkOutput("mapa", height = "600px"),  # Mapa mental interativo
      
      h3("Detalhes do Nó Selecionado:"),
      textOutput("node_details")  # Exibe detalhes do nó clicado
    )
  )
)

server <- function(input, output, session) {
  # Inicializa com os rótulos padrão
  initial_labels <- c("Problema", "Pergunta", "Hipótese", "Previsão", "Premissa 1", "Premissa 2")
  nodes_list <- reactiveVal(data.frame(id = 1:6, label = initial_labels, stringsAsFactors = FALSE))
  edges_list <- reactiveVal(data.frame(from = numeric(), to = numeric(), stringsAsFactors = FALSE))
  edge_counter <- reactiveVal(0)  # Contador de conexões adicionadas
  
  # Adiciona novo nó
  observeEvent(input$add_node, {
    current_nodes <- nodes_list()
    new_id <- nrow(current_nodes) + 1
    new_node <- data.frame(id = new_id, label = paste("Nó", new_id), stringsAsFactors = FALSE)
    nodes_list(rbind(current_nodes, new_node))
    
    # Atualiza os menus de seleção de conexões
    updateSelectInput(session, "from", choices = nodes_list()$id)
    updateSelectInput(session, "to", choices = nodes_list()$id)
  })
  
  # Atualiza a interface dinâmica para entrada dos rótulos dos nós
  output$nodes_ui <- renderUI({
    nodes <- nodes_list()
    tagList(
      lapply(1:nrow(nodes), function(i) {
        textInput(paste0("node_", nodes$id[i]), label = paste("Rótulo do Nó", nodes$id[i]), value = nodes$label[i])
      })
    )
  })
  
  # Interface dinâmica para adicionar conexões
  output$edges_ui <- renderUI({
    tagList(
      selectInput("from", "De:", choices = nodes_list()$id),
      selectInput("to", "Para:", choices = nodes_list()$id),
      actionButton("confirm_edge", "Confirmar Conexão")
    )
  })
  
  # Adiciona uma nova conexão à lista de arestas
  observeEvent(input$confirm_edge, {
    from_node <- input$from
    to_node <- input$to
    
    if (!is.null(from_node) && !is.null(to_node) && from_node != to_node) {
      current_edges <- edges_list()
      new_edge <- data.frame(from = as.numeric(from_node), to = as.numeric(to_node), stringsAsFactors = FALSE)
      
      # Evita conexões duplicadas
      if (!any(current_edges$from == new_edge$from & current_edges$to == new_edge$to)) {
        edges_list(rbind(current_edges, new_edge))
      }
    }
  })
  
  # Gera o mapa mental com os rótulos atualizados
  observeEvent(input$gerar, {
    # Atualiza os rótulos dos nós a partir dos inputs antes de construir o mapa
    nodes <- nodes_list()
    for (i in 1:nrow(nodes)) {
      input_label <- input[[paste0("node_", nodes$id[i])]]
      if (!is.null(input_label) && input_label != "") {
        nodes$label[i] <- input_label
      }
    }
    nodes_list(nodes)  # Salva a atualização dos rótulos
    
    # Gera o mapa mental
    output$mapa <- renderVisNetwork({
      visNetwork(nodes_list(), edges_list()) %>%
        visNodes(shape = "box") %>%
        visEdges(arrows = "to") %>%
        visPhysics(enabled = TRUE) %>%
        visInteraction(dragNodes = TRUE, dragView = TRUE, zoomView = TRUE) %>%
        visEvents(selectNode = "function(nodes) { 
          Shiny.setInputValue('selected_node', nodes.nodes[0], {priority: 'event'});
        }")
    })
  })
  
  # Exibir detalhes do nó selecionado
  output$node_details <- renderText({
    selected_id <- input$selected_node
    nodes <- nodes_list()
    
    if (!is.null(selected_id)) {
      selected_node <- nodes[nodes$id == selected_id, ]
      paste("ID:", selected_node$id, "- Rótulo:", selected_node$label)
    } else {
      "Clique em um nó para ver os detalhes."
    }
  })
  
  # Salvar o mapa mental como PNG com 300 DPI
  output$save_map <- downloadHandler(
    filename = function() { "mapa_mental.png" },
    content = function(file) {
      nodes <- nodes_list()
      edges <- edges_list()
      
      if (nrow(nodes) > 0) {
        graph <- graph_from_data_frame(edges, vertices = nodes, directed = TRUE)
        
        # Criando um plot com ggplot2 e ggraph
        p <- ggraph(graph, layout = "stress") +
          geom_edge_link(arrow = arrow(length = unit(4, 'mm')), end_cap = circle(3, 'mm'), color = "gray50") +
          geom_node_point(size = 5, color = "blue") +
          geom_node_text(aes(label = label), repel = TRUE, size = 6) +
          theme_void()
        
        # Salvando a imagem com 300 DPI
        ggsave(file, plot = p, width = 10, height = 7, dpi = 300)
      }
    }
  )
}

shinyApp(ui, server)


```

### Exportando o mapa mental

Exporte o seu mapa mental como uma figura, usando o botão disponível na
janela interativa.

### Pensando sobre a operacionalização

1.  Como a Figura 3 do artigo de base se relaciona com o seu mapa
    mental? Pense na operacionalização que foi feita no estudo em
    questão, transformando variáveis teóricas em variáveis operacionais,
    de modo que as ideias abstratas propostas pelos autores pudessem ser
    testadas empiricamente.

```{=html}
<style>
.answer-box {
    border: 1px solid #ccc;
    background-color: #f9f9f9;
    padding: 10px;
    margin-bottom: 10px;
}
</style>
```

::: answer-box
Escreva sua resposta aqui.
:::

## Conclusão

Você acha que as previsões do artibo de base foram confirmadas ou não?
Por que?

```{=html}
<style>
.answer-box {
    border: 1px solid #ccc;
    background-color: #f9f9f9;
    padding: 10px;
    margin-bottom: 10px;
}
</style>
```

::: answer-box
Escreva sua resposta aqui.
:::

## Passos finais

1.  Exporte este notebook com as suas respostas em formato HTML. Basta
    digitar o seguinte código no `Console`:

    `rmarkdown::render("interacoes.Rmd", output_format = "html_document")`

2.  Carregue este notebook respondido no link do moodle para entrega do
    relatório, junto com a figura do mapa mental exportada
    anteriormente.

## Para saber mais

1.  [O que é uma
    teoria?](https://marcoarmello.wordpress.com/2012/03/13/teoria/)

2.  [Operacionalizando uma
    hipótese](https://marcoarmello.wordpress.com/2012/03/13/operacionalizando/)

3.  [Mapa mental: organizando as suas
    ideias](https://marcoarmello.wordpress.com/2015/04/15/mapasmentais/)
