---
title: 'EcoAnimal USP, Prática: Interações'
author: "Marco A. R. Mello"
output: html_document
runtime: shiny
editor_options:
  markdown:
    wrap: 72
---

Clique no triângulo colorido dentro da caixa de código abaixo:

```{r setup, include=FALSE}
knitr::opts_chunk$set(echo = TRUE)
knitr::knit_hooks$set(inline = function(x) {
prettyNum(x, big.mark=",")
})
```

Para entender o contexto deste tutorial e creditar seus autores, leia o
[README](https://github.com/marmello77/EcoAnimal/blob/main/README.md).

## Atenção!

Siga à risca as instruções dadas a seguir. Qualquer desvio delas pode
acarretar em problemas técnicos que nos farão perder tempo em sala
desnecessariamente. Faça a prática com atenção e sem pressa.

1.  Mude o modo de visualização aqui no RStudio para `Visual`, clicando
    no botão que fica no canto esquerdo da barra de formatação da aba
    deste arquivo;

2.  Clique no triângulo colorido da primeira caixa de código (no alto à
    direita), logo acima desta seção;

3.  Leia atentamente este roteiro e faça a prática seguindo as
    orientações da equipe docente;

4.  Toda vez que for responder perguntas usando as caixas de texto deste
    tutorial, salve cópias de seguraça em um editor de texto externo,
    por via das dúvidas;

5.  O relatório deve ser entregue através da tarefa criada no moodle da
    disciplina. Não serão aceitos relatórios entregues fora do prazo.

## Cabeçalho

Escreva na caixa de texto abaixo os nomes completos dos integrantes do
seu grupo, junto com seus respectivos NUSP. Inclua também a data da
prática.

```{=html}
<style>
.answer-box {
    border: 1px solid #ccc;
    background-color: #f9f9f9;
    padding: 10px;
    margin-bottom: 10px;
}
</style>
```

::: answer-box
Nomes + NUSP:

Data:
:::

## **Objetivo**

Nesta prática, interpretaremos mais a fundo o artigo de base,
aprenderemos um pouco mais sobre o método científico e treinaremos
algumas habilidades básicas em ciência de dados.

## Artigo de base

Kamaru *et al*. ([2024,
Science](https://doi.org/10.1126/science.adg1464)).

## **Passos iniciais**

1.  Discuta os pontos principais do artigo de base com a turma e os
    docentes em sala;

2.  Responda as questões apresentadas neste tutorial.

3.  Verifique e instale os pacotes necessários:

```{r}
if(!require(ggplot2)){
  install.packages("ggplot2")
  library(ggplot2)
}

if(!require(ggraph)){
  install.packages("ggraph")
  library(ggraph)
}

if(!require(here)){
  install.packages("here")
  library(here)
}

if(!require(htmlwidgets)){
  install.packages("htmlwidgets")
  library(htmlwidgets)
}

if(!require(igraph)){
  install.packages("igraph")
  library(igraph)
}

if(!require(rstudioapi)){
  install.packages("rstudioapi")
  library(rstudioapi)
}

if(!require(shiny)){
  install.packages("shiny")
  library(shiny)
}

if(!require(visNetwork)){
  install.packages("visNetwork")
  library(visNetwork)
}

if(!require(webshot2)){
  install.packages("webshot2")
  library(webshot2)
}

```

## Elementos argumentativos

1.  Identifique no texto os seguintes *elementos argumentativos*
    baseados no método científico. Descreva-os sinteticamente dentro do
    contexto do artigo de base, usando frases bem curtas. Anote essas
    descrições nas caixas de texto abaixo:

### Problema

```{=html}
<style>
.answer-box {
    border: 1px solid #ccc;
    background-color: #f9f9f9;
    padding: 10px;
    margin-bottom: 10px;
}
</style>
```

::: answer-box
Escreva sua resposta aqui.
:::

### Pergunta

```{=html}
<style>
.answer-box {
    border: 1px solid #ccc;
    background-color: #f9f9f9;
    padding: 10px;
    margin-bottom: 10px;
}
</style>
```

::: answer-box
Escreva sua resposta aqui.
:::

### Hipótese

```{=html}
<style>
.answer-box {
    border: 1px solid #ccc;
    background-color: #f9f9f9;
    padding: 10px;
    margin-bottom: 10px;
}
</style>
```

::: answer-box
Escreva sua resposta aqui.
:::

### Premissas

```{=html}
<style>
.answer-box {
    border: 1px solid #ccc;
    background-color: #f9f9f9;
    padding: 10px;
    margin-bottom: 10px;
}
</style>
```

::: answer-box
Escreva sua resposta aqui.
:::

### Previsões

```{=html}
<style>
.answer-box {
    border: 1px solid #ccc;
    background-color: #f9f9f9;
    padding: 10px;
    margin-bottom: 10px;
}
</style>
```

::: answer-box
Escreva sua resposta aqui.
:::

## Estrutura argumentativa

1.  Pense sobre como esses elementos se relacionam entre si;

2.  Faça um esboço simples de um mapa mental com esses elementos e suas
    relações. Pode ser à mão, no seu caderno mesmo;

3.  Siga os próximos passos para aprender como desenhar a versão final
    do seu mapa mental.

### Desenhando o mapa mental

Limpe os objetos criados anteriormente:

```{r}
rm(list= ls())
```

Agora desenhe o mapa mental usando uma interface gráfica. Ao terminar,
não feche a janela que se abriu, pois ainda precisará dela para o
próximo passo:

```{r}
ui <- fluidPage(
  titlePanel("Mapa Mental"),
  
  sidebarLayout(
    sidebarPanel(
      actionButton("add_node", "Adicionar Novo Nó"),
      
      uiOutput("nodes_ui"),
      
      actionButton("add_edge", "Adicionar Conexão"),
      
      uiOutput("edges_ui"),
      
      actionButton("remove_edge", "Remover Conexão"),
      
      actionButton("clear_map", "Limpar Conexões"),
      
      selectInput("remove_node_select", "Remover Nó:", choices = NULL),
      actionButton("remove_node_btn", "Remover Nó Selecionado"),
      
      actionButton("gerar", "Gerar Mapa Mental"),
      
      br(), br(),
      downloadButton("download_png", "Exportar Mapa como PNG (Alta Resolução)"),
      downloadButton("download_pdf", "Exportar Mapa como PDF")
    ),
    
    mainPanel(
      visNetworkOutput("mapa", height = "600px"),
      
      h3("Detalhes do Nó Selecionado:"),
      textOutput("node_details")
    )
  )
)

server <- function(input, output, session) {
  initial_labels <- c("Problema", "Pergunta", "Hipótese", "Previsão", "Premissa 1", "Premissa 2")
  nodes_list <- reactiveVal(data.frame(id = 1:6, label = initial_labels, stringsAsFactors = FALSE))
  edges_list <- reactiveVal(data.frame(from = numeric(), to = numeric(), stringsAsFactors = FALSE))
  
  observeEvent(input$add_node, {
    current_nodes <- nodes_list()
    new_id <- ifelse(nrow(current_nodes) == 0, 1, max(current_nodes$id) + 1)
    new_node <- data.frame(id = new_id, label = paste("Nó", new_id), stringsAsFactors = FALSE)
    nodes_list(rbind(current_nodes, new_node))
  })
  
  observe({
    current_nodes <- nodes_list()
    updated_nodes <- current_nodes
    for (i in 1:nrow(current_nodes)) {
      input_id <- paste0("node_", current_nodes$id[i])
      if (!is.null(input[[input_id]])) {
        updated_nodes$label[i] <- input[[input_id]]
      }
    }
    nodes_list(updated_nodes)
  })
  
  output$nodes_ui <- renderUI({
    nodes <- nodes_list()
    tagList(
      lapply(1:nrow(nodes), function(i) {
        textInput(paste0("node_", nodes$id[i]), label = paste("Rótulo do Nó", nodes$id[i]), value = nodes$label[i])
      })
    )
  })
  
  output$edges_ui <- renderUI({
    tagList(
      selectInput("from", "De:", choices = nodes_list()$id),
      selectInput("to", "Para:", choices = nodes_list()$id),
      actionButton("confirm_edge", "Confirmar Conexão"),
      
      selectInput("remove_edge_select", "Remover Conexão:", choices = paste(edges_list()$from, "->", edges_list()$to)),
      actionButton("confirm_remove_edge", "Remover")
    )
  })
  
  observe({
    updateSelectInput(session, "remove_node_select", choices = nodes_list()$id)
  })
  
  observeEvent(input$confirm_edge, {
    from_node <- input$from
    to_node <- input$to
    
    if (!is.null(from_node) && !is.null(to_node) && from_node != to_node) {
      current_edges <- edges_list()
      new_edge <- data.frame(from = as.numeric(from_node), to = as.numeric(to_node), stringsAsFactors = FALSE)
      if (!any(current_edges$from == new_edge$from & current_edges$to == new_edge$to)) {
        edges_list(rbind(current_edges, new_edge))
      }
    }
  })
  
  observeEvent(input$confirm_remove_edge, {
    current_edges <- edges_list()
    selected_edge <- strsplit(input$remove_edge_select, " -> ")[[1]]
    
    if (length(selected_edge) == 2) {
      from <- as.numeric(selected_edge[1])
      to <- as.numeric(selected_edge[2])
      updated_edges <- current_edges[!(current_edges$from == from & current_edges$to == to), ]
      edges_list(updated_edges)
    }
  })
  
  observeEvent(input$clear_map, {
    edges_list(data.frame(from = numeric(), to = numeric(), stringsAsFactors = FALSE))
  })
  
  observeEvent(input$remove_node_btn, {
    node_to_remove <- as.numeric(input$remove_node_select)
    
    if (!is.na(node_to_remove)) {
      updated_nodes <- nodes_list()[nodes_list()$id != node_to_remove, ]
      updated_edges <- edges_list()[!(edges_list()$from == node_to_remove | edges_list()$to == node_to_remove), ]
      nodes_list(updated_nodes)
      edges_list(updated_edges)
    }
  })
  
  current_graph <- reactive({
    visNetwork(nodes_list(), edges_list()) %>%
      visNodes(shape = "box") %>%
      visEdges(arrows = "to") %>%
      visPhysics(enabled = TRUE) %>%
      visInteraction(dragNodes = TRUE, dragView = TRUE, zoomView = TRUE)
  })
  
  observeEvent(input$gerar, {
    output$mapa <- renderVisNetwork({
      current_graph()
    })
  })
  
  output$download_png <- downloadHandler(
    filename = function() {
      paste0("mapa_mental_", Sys.Date(), ".png")
    },
    content = function(file) {
      temp_html <- tempfile(fileext = ".html")
      saveWidget(current_graph(), temp_html, selfcontained = TRUE)
      webshot(temp_html, file = file, vwidth = 1200, vheight = 900, zoom = 3)
    }
  )
  
  output$download_pdf <- downloadHandler(
    filename = function() {
      paste0("mapa_mental_", Sys.Date(), ".pdf")
    },
    content = function(file) {
      temp_html <- tempfile(fileext = ".html")
      saveWidget(current_graph(), temp_html, selfcontained = TRUE)
      webshot(temp_html, file = file, vwidth = 1200, vheight = 900, zoom = 3, filetype = "pdf")
    }
  )
}

shinyApp(ui, server)

```

### Exportando o mapa mental

Exporte o seu mapa mental como uma figura, usando o botão disponível na
janela interativa.

## Operacionalização

1.  Como a **Figura 3** do artigo de base se relaciona com o seu mapa
    mental? Pense na operacionalização que foi feita no estudo em
    questão, transformando variáveis teóricas em variáveis operacionais,
    de modo que as ideias abstratas propostas pelos autores pudessem ser
    testadas empiricamente.

```{=html}
<style>
.answer-box {
    border: 1px solid #ccc;
    background-color: #f9f9f9;
    padding: 10px;
    margin-bottom: 10px;
}
</style>
```

::: answer-box
Escreva sua resposta aqui.
:::

2.  Abra o arquivo `dados.xlsx`, disponível na pasta `dados`. Você
    consegue achar nele as varáveis mencionadas na **Figura 3b** do
    artigo de base? Quais seriam elas?

```{=html}
<style>
.answer-box {
    border: 1px solid #ccc;
    background-color: #f9f9f9;
    padding: 10px;
    margin-bottom: 10px;
}
</style>
```

::: answer-box
Escreva sua resposta aqui.
:::

## Conclusão

Você acha que as previsões do artigo de base foram confirmadas ou não?
Por que?

```{=html}
<style>
.answer-box {
    border: 1px solid #ccc;
    background-color: #f9f9f9;
    padding: 10px;
    margin-bottom: 10px;
}
</style>
```

::: answer-box
Escreva sua resposta aqui.
:::

## Passos finais

1.  Exporte este notebook com as suas respostas em formato HTML. Basta
    copiar e colar o seguinte código no `Console`:

    `rmarkdown::render("interacoes.Rmd", output_format = "html_document")`

2.  Carregue este notebook respondido no link do moodle para entrega do
    relatório, junto com a figura do mapa mental exportada
    anteriormente.

## Para saber mais

1.  [O que é uma
    teoria?](https://marcoarmello.wordpress.com/2012/03/13/teoria/)

2.  [Operacionalizando uma
    hipótese](https://marcoarmello.wordpress.com/2012/03/13/operacionalizando/)

3.  [Mapa mental: organizando as suas
    ideias](https://marcoarmello.wordpress.com/2015/04/15/mapasmentais/)
