---
title: "Prática de Computador V: Forrageio"
output: pdf_document
author: "Marco A. R. Mello"
editor_options: 
  markdown: 
    wrap: 72
---

```{r setup, include=FALSE}
knitr::opts_chunk$set(echo = TRUE)
knitr::knit_hooks$set(inline = function(x) {
prettyNum(x, big.mark=",")
})
```

Universidade de São Paulo

Instituto de Biociências

Departamento de Ecologia

[Tópicos Avançados em Ecologia de Animais
(BIE0315)](https://uspdigital.usp.br/jupiterweb/obterDisciplina?sgldis=BIE0315&verdis=4)

Profs. José Carlos Motta Jr. & Marco A. R. Mello

Artigo de referência: [Sand et al. (2016, PLoS
One)](https://doi.org/10.1371/journal.pone.0168062)

Agradecimentos: O primeiro autor do artigo de referência, Prof. Sand, respondeu as nossas mensagens e tirou várias dúvidas sobre os dados. Os tutores Silara Batista e Bruno Ferreto ajudaram a melhorar o código para as análises, dando várias contribuições importantes.

[README](https://github.com/marmello77/EcoAnimal#readme)


## Sumário

[Preparativos](#preparativos)

[Teste 1](#teste1)

[Teste 2](#teste2)

[Teste 3](#teste3)

[Teste 4](#teste4)

[Para saber mais](#mais)


## Preparativos {#preparativos}

Leia o tutorial desta prática, disponível aqui em formato PDF e também
no moodle da disciplina.

Defina o diretório de trabalho como sendo a origem deste script.

```{r}
setwd(dirname(rstudioapi::getActiveDocumentContext()$path))
```

Remova todos os objetos prévios.

```{r}
rm(list= ls())
```

Limpe o console.

```{r}
cat("\014")  
```

Carregue os pacotes necessários.

```{r}
library(bbmle)
library(ggplot2)
library(glm2)
library(lme4)
library(MASS)
```

Importe os dados e inspecione-os.

```{r}
dados = read.delim("dados.txt", na.strings = "NA")
dim(dados)
head(dados)
tail(dados)
```

Deixe os dados já carregados na memória. Isso facilita a sua vida,
possibilitando escrever apenas os nomes das colunas nos comandos, sem o
nome do objeto.

```{r}
attach(dados)
```


## Teste 1 {#teste1}

Examine quantas presas de cada tipo foram mortas pelos lobos. Ha várias
formas de produzir esse resultado: você conhece outras além desta?

```{r}
counts = table(tipopresa) # 0  = corças, 1 = alces
counts
barplot(counts,
        xlab = "Tipo de presa",
        names=c("Corças","Alces"),
        ylab = "Frequência")
```

Pense com calma sobre quais fatores devem ser mais importantes para
determinar a escolha das presas pelos lobos. Não saia pescando
resultados a esmo. Lembre-se das [correlações
espúrias](https://www.tylervigen.com/spurious-correlations)!

Plote as relações entre os fatores escolhidos, adaptando este exemplo
aos fatores de sua escolha. Dá para alterar várias coisas nos parâmetros
que geram as camadas de desenho do ggplot.

```{r}
p1 = ggplot(dados, aes(x=alces, y=tipopresa)) + 
  geom_point(colour = "blue", size=4, alpha = 0.3) + 
  stat_smooth(method="glm", method.args=list(family="binomial"),
              se=T, colour = "blue", fill = "blue", alpha = 0.1) +
  labs(x="Densidade de alces por 10 km2", y = "Corças | Alces") +
  theme(text = element_text(size=20),
        plot.title = element_text(size=30, hjust=0.5),
        axis.text.x = element_text(size = 10, angle=0, hjust=1),
        axis.text.y = element_text(size = 10, angle=0, vjust=1),
        axis.title.x = element_text(size = 20, angle=0),
        axis.title.y = element_text(size = 20, angle=90))
```

Dê uma olhada no gráfico produzido.

```{r}
p1 #essa nuvem em torno da reta de tendência é o intervalo de confiança
```

Quer exportar o gráfico como uma imagem de alta resolução usando
comandos, ao invés de exportá-lo pela janelinha de export? Experimente
esta solução:

```{r}
png(filename= "figuras/p1.png", res= 300, height= 3000, width= 3500)
p1
dev.off()
```

E então? Você acha que o fator que você selecionou explica bem a escolha
das presas pelos lobos? Teste isso estatisticamente, usando um modelo
linear generalizado com distribuição binomial. Trata-se de uma análise
bem parecida com uma regressao logística, que discutimos em outras
aulas.

```{r}
fit1 = glm(tipopresa~alces, family=binomial(link="logit")) 
```

Salve o resumo dos resultados como um objeto e depois dê uma olhada. A
quais resultados você deve prestar mais atenção?

```{r}
resultados1 = summary(fit1)
resultados1
```

Quer exportar os resultados como um arquivo de texto? Use esta solução,
por exemplo.

```{r}
capture.output(resultados1, file = "resultados/res1.txt")
```

## Teste 2 {#teste2}

Outra forma de testar a significância seria através de uma análise de
variância (ANOVA). Experimente essa alternativa.

```{r}
resultados2 = anova(fit1, test="Chisq")
resultados2 #E ai? Mudou alguma coisa?
```

Quer exportar os resultados como um arquivo de texto? Use esta solução,
por exemplo.

```{r}
capture.output(resultados2, file = "resultados/res2.txt")
```

Você pode tambem calcular a odds ratio, que te informa o quanto o Y muda
a cada mudança de 1 unidade do X.

```{r}
exp(coef(fit1))
```

Você pode calcular também o intervalo de confiança da odds ratio.

```{r}
exp(cbind(coef(fit1), confint(fit1)))  
```


## Teste 3 {#teste3}

Outra forma de se testar a significância seria através de comparação de
modelos: um contendo o fator de interesse (fit1, criado alguns passos
atrás) e outro sem ele (nulo). Veja como fazê-lo.

```{r}
nulo = glm(tipopresa~1, family=binomial(link="logit")) 
resultados3 = anova(nulo, fit1, test="Chisq") 
resultados3 #E ai? Mudou alguma coisa?
```

Quer exportar os resultados como um arquivo de texto? Use esta solução,
por exemplo.

```{r}
capture.output(resultados3, file = "resultados/res3.txt")
```

Não faltam formas de se testar a significância de um GLM. Uma terceira
alternativa é por seleção de modelos, usando o AICc: critério de
informação de Akaike corrigido. Escolhe-se o modelo que apresenta menor
valor de AICc. Considera-se a diferença (delta) entre dois modelos
significativa, apenas se AICc1 - AICc2 \> 2.

```{r}
resultados4 = AICctab(fit1,nulo)
resultados4
```

Quer exportar os resultados como um arquivo de texto? Use esta solução,
por exemplo.

```{r}
capture.output(resultados4, file = "resultados/res4.txt")
```


## Teste 4 {#teste4}

Caso você decida que mais de um fator importa neste caso, pode fazer um
modelo multifatorial, como neste exemplo. Esses modelos podem incluir a
interação entre os fatores, mas vamos deixar essa complicação adicional
para outra hora.

```{r}
fit2 = glm(tipopresa~alces+tempocacada, family=binomial(link="logit"))
```

Confira o resultado.

```{r}
resultados5 = summary(fit2)
resultados5
```

Quer exportar os resultados como um arquivo de texto? Use esta solução,
por exemplo.

```{r}
capture.output(resultados5, file = "resultados/res5.txt")
```


## Para saber mais {#mais}

Bolker, B. M., Brooks, M. E., Clark, C. J., Geange, S. W., Poulsen, J.
R., Stevens, M. H. H., & White, J.-S. S. (2009). Generalized linear
mixed models: a practical guide for ecology and evolution. Trends in
Ecology & Evolution, 24(3), 127--135.
<https://doi.org/10.1016/j.tree.2008.10.008>

Chamberlin, T. C. (1890). The method of multiple working hypotheses.
Science, 15, 92--96.

Dobson, A. J., & Barnett, A. J. (2008). An introduction to generalized
linear models (3rd ed.). CRC Press.

Ellison, A. M., Gotelli, N. J., Inouye, B. D., & Strong, D. R. (2014). P
values, hypothesis testing, and model selection: it's déjà vu all over
again. Ecology, 95(3), 609--610. <https://doi.org/10.1890/13-1911.1>

Platt, J. R. (1964). Strong Inference: Certain systematic methods of
scientific thinking may produce much more rapid progress than others.
Science (New York, N.Y.), 146(3642), 347--353.
<https://doi.org/10.1126/science.146.3642.347>

Zuur, A. F., Ieno, E. N., Walker, N., Saveliev, A. A., & Smith, G. M.
(2009). Mixed effects models and extensions in ecology with R (1st ed.).
Springer New York. <https://doi.org/10.1007/978-0-387-87458-6>

Zuur, A. F., Ieno, E. N., & Elphick, C. S. (2010). A protocol for data
exploration to avoid common statistical problems. Methods in Ecology and
Evolution, 1(1), 3--14.
<https://doi.org/10.1111/j.2041-210X.2009.00001.x>

Regressão logística na
Wikipedia: <https://en.wikipedia.org/wiki/Logistic_regression>

GLM na Wikipedia:
<https://en.wikipedia.org/wiki/Generalized_linear_model>
