---
title: "Prática de Computador IV: Movimentos"
output: pdf_document
author: "Marco A. R. Mello"
editor_options: 
  markdown: 
    wrap: 72
---

```{r setup, include=FALSE}
knitr::opts_chunk$set(echo = TRUE)
knitr::knit_hooks$set(inline = function(x) {
prettyNum(x, big.mark=",")
})
```

Universidade de São Paulo

Instituto de Biociências

Departamento de Ecologia

[Tópicos Avançados em Ecologia de Animais
(BIE0315)](https://uspdigital.usp.br/jupiterweb/obterDisciplina?sgldis=BIE0315&verdis=4)

Profs. José Carlos Motta Jr. & Marco A. R. Mello

Artigo de base: [Kerches-Rogeri et al. (2020, Journal of Animal Ecology)](https://doi.org/10.1111/1365-2656.13339)

Agradecimentos: [Renata Muylaert escreveu o [código original](https://github.com/renatamuy/mapas) usado para plotar os mapas.

[README](https://github.com/marmello77/EcoAnimal#readme)


## Sumário

[Preparativos](#preparativos)

[Importando os dados](#dados)

[Definindo a área](#area)

[Mapa simples](#simples)

[Mapa do Brasil](#brasil)

[Mapa da área de estudo](#estudo)

[Mapa dos indivíduos](#individuos)

[Mapa da paisagem](#paisagem)

[Para saber mais](#mais)


## Preparativos{#preparativos}

Leia o tutorial desta prática, disponível aqui em formato PDF e também
no moodle da disciplina.

Defina o diretório de trabalho como sendo a origem deste script.

```{r}
setwd(dirname(rstudioapi::getActiveDocumentContext()$path))
```

Remova todos os objetos prévios.

```{r}
rm(list= ls())
```

Limpe o console.

```{r}
cat("\014")  
```

Carregue os pacotes necessários.

```{r}
library(ggmap)
library(ggplot2)
library(ggrepel)
library(ggsn)
library(maps)
library(mapdata)
```


## Importando os dados{#dados}

Importe o arquivo com os pontos do GPS em graus decimais e transforme-o em um objeto de R.

```{r}
pontos = read.csv("pc4 dados.csv", header = T)

```

Dê uma olhada no objeto que acabou de criar para conferir se ele está como você esperava.

```{r}
dim(pontos)
head(pontos)
tail(pontos)
```

Troque os nomes das colunas para simplificar o código e confira-os.

```{r}
colnames(pontos) = c("individuo", "lat", "long", "data", "datajul", "hora", "posicao")
head(pontos)
```

Transforme os indivíduos em fatores

```{r}
pontos$individuo = as.factor(pontos$individuo)
class(pontos$individuo)
```


## Definindo a área{#area}

Defina qual será a área usada como base do mapa.

```{r}
area <-map_data("world", region="Brazil", zoom=5) 
```

Dê uma olhada no objeto que acabou de criar para conferir se ele está como você esperava.

```{r}
dim(area)
head(area)
tail(area)
```

Confira a região exata onde caem os pontos registrados.

```{r}
min(pontos$long)
max(pontos$long)
min(pontos$lat)
max(pontos$lat)
```

Crie objetos adicionais para restringir a área do mapa com base na região onde os pontos foram efetivamente registrados.

```{r}
longs<-c(min(pontos$long)-0.01, max(pontos$long)+0.01)
lats<-c(min(pontos$lat)-0.01, max(pontos$lat)+0.01)
```


## Mapa simples{#simples}

Plote os pontos em um mapa simples, só para ver como eles se distribuem.

```{r}
plot(pontos$lat~pontos$long)
```


## Mapa do Brasil{#brasil}

Agora plote os pontos em um mapa mais elaborado, visualizando os dados na escala do Brasil inteiro.

```{r}
g1 <- ggplot() + geom_polygon(data = area,
                              aes(x=long, y = lat, group = group),
                              fill = "lightgrey", color = "lightgrey") +
  coord_fixed(1.1) + 
  geom_polygon(data = area, 
               aes(x = long, y = lat, group = group), 
               color = "white", fill = NA, size = 0.04) +
  geom_point(data = pontos, aes(x = long, y = lat),
             color = "red",
             size = 2, 
             alpha = 0.6) +
  ggtitle("Localizações dos morcegos") + 
  labs(x = "Longitude",
       y = "Latitude") + 
  theme(text = element_text(size=14), #Ajuste os tamanhos das fontes 
        plot.title = element_text(size=20, hjust=0.5),
        axis.text.x = element_text(size = 10, angle=0, hjust=1),
        axis.text.y = element_text(size = 10, angle=0, vjust=1),
        axis.title.x = element_text(size = 12, angle=0),
        axis.title.y = element_text(size = 12, angle=90))

g1
```

Exporte o mapa.

```{r}
png(filename= "figuras/mapa1.png", res= 300, height= 1500, width= 3000)
plot(g1)
dev.off()
```

A escala fica grosseira demais para o caso estudado, nem dá para ver a distruição dos pontos. Precisamos então focar apenas na região ao redor da área de estudo.


## Mapa da área de estudo{#estudo}

Plote novamente o mapa, mas focando apenas na escala da área de estudo.

```{r}
g2 <- ggplot() + geom_polygon(data = area,
                             aes(x=long, y = lat, group = group),
                             fill = "lightgrey", color = "lightgrey") +
  xlim(longs) +
  ylim(lats) +
  coord_fixed(1.1) + 
  geom_polygon(data = area, 
               aes(x = long, y = lat, group = group), 
               color = "white", fill = NA, size = 0.04) +
  geom_point(data = pontos, aes(x = long, y = lat), 
             color = "red", 
             size = 2, 
             alpha = 0.6) +
  ggtitle("Localizações dos morcegos") + 
  labs(x="Longitude", y = "Latitude") + 
  theme(text = element_text(size=14), #Ajuste os tamanhos das fontes 
        plot.title = element_text(size=20, hjust=0.5),
        axis.text.x = element_text(size = 6, angle=0, hjust=1),
        axis.text.y = element_text(size = 6, angle=0, vjust=1),
        axis.title.x = element_text(size = 12, angle=0),
        axis.title.y = element_text(size = 12, angle=90))

g2
```


Exporte o mapa.

```{r}
png(filename= "figuras/mapa2.png", res= 300, height= 1500, width= 3000)
plot(g2)
dev.off()

```


## Mapa dos indivíduos{#individuos}

Plote novamente o mapa, agora identificando os indivíduos por cores.

```{r}
g3 <- ggplot() + geom_polygon(data = area,
                             aes(x=long, y = lat, group = group),
                             fill = "lightgrey", color = "lightgrey") +
  xlim(longs) +
  ylim(lats) +
  coord_fixed(1.1) + 
  geom_polygon(data = area, 
               aes(x = long, y = lat, group = group), 
               color = "white", fill = NA, size = 0.04) +
  geom_point(data = pontos, aes(x = long, y = lat, color = individuo), 
             size = 2, 
             alpha = 0.6) +
  ggtitle("Localizações dos morcegos") + 
  labs(x = "Longitude",
       y = "Latitude",
       color = "Indivíduo") + 
  theme(text = element_text(size=14), #Ajuste os tamanhos das fontes 
        plot.title = element_text(size=20, hjust=0.5),
        axis.text.x = element_text(size = 6, angle=0, hjust=1),
        axis.text.y = element_text(size = 6, angle=0, vjust=1),
        axis.title.x = element_text(size = 12, angle=0),
        axis.title.y = element_text(size = 12, angle=90))

g3
```


Exporte o mapa.

```{r}
png(filename= "figuras/mapa3.png", res= 300, height= 1500, width= 3000)
plot(g3)
dev.off()
```


## Mapa da paisagem{#paisagem}

Carregue uma imagem de fundo da área de estudo.

```{r}
area_de_estudo = get_map(c(left = longs[1], bottom = lats[1],
                           right = longs[2], top = lats[2]),
                         maptype = "satellite")
```

Veja como ficou.

```{r}
ggmap(area_de_estudo)
```


Plote novamente o mapa, mas agora visualizando a paisagem estudada.

```{r}
g4 <- ggmap(area_de_estudo) + geom_polygon(data = area,
                                          aes(x=long, y = lat, group = group),
                                          fill = "lightgrey", color = "lightgrey") +
  coord_fixed(1.1) + 
  geom_polygon(data = area, 
               aes(x = long, y = lat, group = group), 
               color = "white", fill = NA, size = 0.04) +
  geom_point(data = pontos, aes(x = long, y = lat, color = individuo), 
             size = 2, 
             alpha = 0.6) +
  ggtitle("Localizações dos morcegos") + 
  labs(x = "Longitude",
       y = "Latitude",
       color = "Indivíduo") + 
  theme(text = element_text(size=14), #Ajuste os tamanhos das fontes 
        plot.title = element_text(size=20, hjust=0.5),
        axis.text.x = element_text(size = 6, angle=0, hjust=1),
        axis.text.y = element_text(size = 6, angle=0, vjust=1),
        axis.title.x = element_text(size = 12, angle=0),
        axis.title.y = element_text(size = 12, angle=90))

g4
```


Exporte o mapa.

```{r}
png(filename= "figuras/mapa4.png", res= 300, height= 1500, width= 3000)
plot(g4)
dev.off()
```


## Para saber mais{#mais}

[Como fazer um mapa no R](https://marcoarmello.wordpress.com/2019/03/12/mapa/)

[Background map in R](https://r-graph-gallery.com/map.html)

[Background maps with R and the ggmap package](https://r-graph-gallery.com/324-map-background-with-the-ggmap-library.html)