---
title: "EcoAnimal USP, Prática de Computador I: Método Científico"
output: pdf_document
author: "Marco A. R. Mello"
editor_options: 
  markdown: 
    wrap: 72
---

```{r setup, include=FALSE}
knitr::opts_chunk$set(echo = TRUE)
knitr::knit_hooks$set(inline = function(x) {
prettyNum(x, big.mark=",")
})
```

Para entender o contexto deste tutorial e creditar seus autores, leia o
[README](https://github.com/marmello77/EcoAnimal/blob/main/README.md).

## Instruções gerais

1.  Mude o modo de vizualização aqui no RStudio para `Visual`, clicando
    no botão que fica no canto esquerdo da barra de formatação;

2.  Clique no triângulo verde da primeira caixinha de código (dentro
    dela, no alto à direita), logo acima desta seção;

3.  Leia atentamente este roteiro e faça a prática junto com o seu
    grupo;

4.  Tente fazer a prática sem a ajuda dos docentes. Caso não consiga,
    peça-nos ajuda;

5.  No relatório a ser entregue, adicione um cabeçalho com os nomes
    completos dos integrantes do grupo, incluindo seus números USP e a
    data da prática;

6.  O relatório deve ser entregue através da tarefa criada no moodle da
    disciplina, no formato pedido;

7.  Não serão aceitos relatórios entregues fora do prazo determinado.

## **Objetivo**

Para aprender como se faz ciência ou para entender de verdade artigos
científicos, é fundamental saber como funciona o método científico.
Assim, esta aula prática visa complementar a aula teórica,
proporcionando uma oportunidade de consolidar os conhecimentos
aprendidos além de adquirir novas habilidades. Aqui, faremos a dissecção
do artigo de base e ainda aprenderemos como desenhar um mapa mental por
programação.

## Artigo de base

[Muchhala (2006, Nature)](https://doi.org/10.1038/444701a)

## **Passos iniciais**

1.  Releia o artigo de base com atenção, mais de uma vez, se preciso;

2.  Identifique no texto os seguintes *elementos do método científico*:
    **problema**, **pergunta**, **hipótese**, **premissas**,
    **previsões** e **conclusão**. Descreva-os no contexto do artigo de
    base sucintamente, usando frases curtas. Anote essas descrições em
    um arquivo de texto à parte;

3.  Pense sobre como esses elementos se relacionam entre si, com base no
    que foi ensinado na aula teórica;

4.  Organize essas descrições curtas na forma de um esboço de mapa
    mental, feito à mão ou no computador;

5.  Siga o passo a passo para desenhar a versão final do seu mapa mental
    por programação, em linguagem R.

## Desenhando o mapa mental

Diga ao `RStudio` que o diretório de trabalho é o mesmo onde está este
arquivo de tutorial. Para executar as linhas de código desta e das
demais caixinhas do tutorial, clique no triângulo verde da caixinha de
código desejada, no alto à direita

```{r}
setwd(dirname(rstudioapi::getActiveDocumentContext()$path))
```

Limpe os objetos criados anteriormente:

```{r}
rm(list= ls())

```

Limpe o console:

```{r}
cat("\014")  

```

Carregue os pacotes necessários:

```{r}
library(DiagrammeR)
```

Crie um mapa mental (*aka*, diagrama ou grafo) vazio. Depois você
adicionará os elementos (*nodes*) e as conexões (*edges*):

```{r}
mapa <- create_graph()
```

Crie os dois primeiros elementos do seu mapa mental. Um deles representa
o problema e o outro, a pergunta do artigo de base:

```{r}
mapa <- add_node(mapa, label = "Problema",
                  type = "problema",
                  node_aes = node_aes(shape = "rectangle",
                                      height = 0.9,
                                      width = 0.9,
                                      fontsize = 8,
                                      fillcolor = c("white"),#cor do enchimento
                                      color = c("red")))#cor da borda
mapa <- add_node(mapa, label = "Pergunta", 
                  type = "pergunta",
                  node_aes = node_aes(shape = "triangle",
                                      height = 0.7,
                                      width = 0.7,
                                      fontsize = 5,
                                      fillcolor = c("white"),
                                      color = c("blue")))
```

Crie a conexão entre esses dois primeiros elementos:

```{r}
mapa <- add_edge(mapa, "Problema", "Pergunta", edge_aes = NULL, edge_data = NULL)

```

Cheque a estrutura dos elementos e das conexões do seu mapa mental:

```{r}
mapa %>% get_node_df()
mapa %>% get_edge_df()

```

Plote o mapa mental para ver como ele está ficando:

```{r}
render_graph(mapa)

```

Ótimo! Você já tem um embrião do seu mapa mental feito por programação.
Agora você pode ir adicionando a ele mais elementos e conexões, até
chegar à mesma estrutura do seu esboço original.

Por exemplo, se você quiser incluir uma hipótese no mapa mental, basta
adicionar a ele mais um elemento e uma conexão:

```{r}
mapa <- add_node(mapa, label = "Hipótese 1",
                  type = "hipotese",
                  node_aes = node_aes(shape = "ellipse",
                                      fontsize = 5,
                                      fillcolor = c("white"),
                                      color = c("darkgreen")))

mapa <- add_edge(mapa, "Pergunta", "Hipótese 1",
                 edge_aes = NULL,
                 edge_data = NULL)

```

Veja como ficou a nova versão:

```{r}
render_graph(mapa)

```

E se você quiser adicionar duas premissas que sustentam essa hipótese?
Como faria essa modificação? Pense...

...

Pensou? Então copie, cole e adapte na caixinha abaixo apenas as linhas
de código adicionais de que você precisa para fazer a modificação
desejada. Depois clique no triângulo verde da caixinha, no alto à
direita:

```{r}

```

Deu certo? Então plote a nova versão do seu mapa mental:

```{r}
render_graph(mapa)

```

Agora adicione ao seu mapa mental os elementos e conexões que faltam, na
caixinha abaixo:

```{r}

```

Plote a nova versão do seu mapa mental:

```{r}
render_graph(mapa)

```

Para salvar o seu mapa como uma figura, você precisa exportá-lo:

```{r}
export_graph(mapa, file_name = "mapa_mental.png",
             file_type = "png",
             width = 3000,
             height = 3000)
```

## Passos finais

1.  Dê uma olhada no diretório de trabalho para encontrar o seu mapa
    mental exportado como uma figura;

2.  Cole o seu mapa mental em um arquivo de PowerPoint ou de outro
    programa de slides ou programa gráfico da sua preferência;

3.  Pegue aquele arquivo de texto com suas anotações, feitas lá no
    começo. Adicione ao mapa mental caixas de texto explicando em frases
    curtas os elementos do método científico extraídos a partir do
    artigo de base;

4.  Exporte o seu mapa mental em formato PDF e carregue-o no link do
    moodle para entregar o relatório.

## Para saber mais

[Mapa mental: organizando as suas
ideias](https://marcoarmello.wordpress.com/2015/04/15/mapasmentais/)
