---
title: 'EcoAnimal USP, PrĂˇtica: ReproduĂ§ĂŁo'
author: "Marco A. R. Mello"
output:
  html_document:
    df_print: paged
  pdf_document: default
  word_document: default
editor_options:
  markdown:
    wrap: 72
---

Clique no triĂ˘ngulo colorido dentro da caixa de cĂłdigo abaixo:

```{r setup, include=FALSE}
knitr::opts_chunk$set(echo = TRUE)
knitr::knit_hooks$set(inline = function(x) {
prettyNum(x, big.mark=",")
})
```

Para entender o contexto deste tutorial e creditar seus autores, leia o
[README](https://github.com/marmello77/EcoAnimal/blob/main/README.md).

## AtenĂ§ĂŁo!

Siga Ă  risca as instruĂ§Ăµes dadas a seguir. Qualquer desvio delas pode
acarretar em problemas tĂ©cnicos que nos farĂŁo perder tempo em sala
desnecessariamente. FaĂ§a a prĂˇtica com atenĂ§ĂŁo e sem pressa.

1.  Mude o modo de visualizaĂ§ĂŁo aqui no RStudio para `Visual`, clicando
    no botĂŁo que fica no canto esquerdo da barra de formataĂ§ĂŁo da aba
    deste arquivo;

2.  Clique no triĂ˘ngulo colorido da primeira caixa de cĂłdigo (no alto Ă 
    direita), logo acima desta seĂ§ĂŁo;

3.  Leia atentamente este roteiro e faĂ§a a prĂˇtica seguindo as
    orientaĂ§Ăµes da equipe docente;

4.  Toda vez que for responder perguntas usando as caixas de texto deste
    tutorial, salve cĂłpias de seguraĂ§a em um editor de texto externo,
    por via das dĂşvidas;

5.  O relatĂłrio deve ser entregue atravĂ©s da tarefa criada no moodle da
    disciplina. NĂŁo serĂŁo aceitos relatĂłrios entregues fora do prazo.

## CabeĂ§alho

Escreva na caixa de texto abaixo os nomes completos dos integrantes do
seu grupo, junto com seus respectivos NUSP. Inclua tambĂ©m a data da
prĂˇtica.

```{=html}
<style>
.answer-box {
    border: 1px solid #ccc;
    background-color: #f9f9f9;
    padding: 10px;
    margin-bottom: 10px;
}
</style>
```

::: answer-box
Nomes + NUSP:

Data:
:::

## **Objetivo**

Nesta prĂˇtica, interpretaremos mais a fundo o artigo de base,
aprenderemos um pouco mais sobre o mĂ©todo cientĂ­fico e treinaremos
algumas habilidades bĂˇsicas em ciĂŞncia de dados.

## Artigo de base

Graham et al ([2020, BiolLett](https://doi.org/10.1098/rsbl.2020.0601)).

## **Passos iniciais**

1.  Discuta os pontos principais do artigo de base com a turma e os
    docentes em sala;

2.  DĂŞ uma lida rĂˇpidas nas questĂµes apresentadas neste tutorial;

3.  Verifique e instale os pacotes necessĂˇrios:

```{r}
if(!require(dplyr)){
  install.packages("dplyr")
  library(dplyr)
}

if(!require(ggplot2)){
  install.packages("ggplot2")
  library(ggplot2)
}

if(!require(here)){
  install.packages("here")
  library(here)
}

if(!require(readxl)){
  install.packages("readxl")
  library(readxl)
}

if(!require(rstudioapi)){
  install.packages("rstudioapi")
  library(rstudioapi)
}

if(!require(tidyr)){
  install.packages("tidyr")
  library(tidyr)
}
```

4.  Limpe os objetos criados anteriormente:

```{r}
rm(list= ls())
```

5.  Carregue as funĂ§Ăµes personalizadas (UDFs) necessĂˇrias para rodar
    este tutorial:

```{r}
source("codigos/remover_outliers.R")
```

## ArgumentaĂ§ĂŁo

Antes de comeĂ§ar as tarefas, que tal assistir a um [excelente vĂ­deo
sobre as narvais](https://youtu.be/YO58kt-jETA?si=0hsB7feu0qc2ua2x), o
modelo de estudo usado?

Identifique no artigo de base os seguintes **elementos argumentativos**
baseados no mĂ©todo cientĂ­fico. Descreva-os sinteticamente dentro do
contexto do estudo, usando frases bem curtas. Anote essas descriĂ§Ăµes nas
caixas de texto abaixo:

### Problema

Qual problema cientĂ­fico os autores se propuseram a resolver nesse
estudo?

```{=html}
<style>
.answer-box {
    border: 1px solid #ccc;
    background-color: #f9f9f9;
    padding: 10px;
    margin-bottom: 10px;
}
</style>
```

::: answer-box
Escreva sua resposta aqui.
:::

### HipĂłtese

Qual ideia sobre uma entidade, sistema ou fenĂ´meno natural os autores
pretendiam testar nesse estudo? Havia apenas uma hipĂłtese ou mais de
uma? Como as hipĂłteses se relacionavam entre si?

```{=html}
<style>
.answer-box {
    border: 1px solid #ccc;
    background-color: #f9f9f9;
    padding: 10px;
    margin-bottom: 10px;
}
</style>
```

::: answer-box
Escreva sua resposta aqui.
:::

## OperacionalizaĂ§ĂŁo

### PrevisĂµes

Quais foram as previsĂµes testadas concretamente no estudo? Liste-as e
descreva-as sucintamente, em frases curtas. Como as hipĂłteses e
previsĂµes se relacionavam entre si?

```{=html}
<style>
.answer-box {
    border: 1px solid #ccc;
    background-color: #f9f9f9;
    padding: 10px;
    margin-bottom: 10px;
}
</style>
```

::: answer-box
PrevisĂŁo 1:

PrevisĂŁo 2:

etc.
:::

### VariĂˇveis

Com base nas previsĂµes que vocĂŞ identificou anteriormente, quais
variĂˇveis operacionais foram definidas para anĂˇlise? Liste-as abaixo.

```{=html}
<style>
.answer-box {
    border: 1px solid #ccc;
    background-color: #f9f9f9;
    padding: 10px;
    margin-bottom: 10px;
}
</style>
```

::: answer-box
VariĂˇvel 1:

VariĂˇvel 2:

etc.
:::

## Testes das previsĂµes

Agora vamos testar as previsĂµes do estudo visualmente, reproduzindo os
grĂˇficos apresentados no artigo de base. NĂŁo se preocupe com os detalhes
sobre as anĂˇlises numĂ©ricas.

### Dados

Para comeĂ§ar, precisamos ter acesso aos **dados** efetivamente usados
nas anĂˇlises do estudo.

Felizmente, os autores disponibilizaram os dados processados em um
suplemento do artigo. Confira o arquivo `dados.xlsx`, no subdiretĂłrio
`dados`. Leia especialmente os metadados e se familiarize com as
variĂˇveis incluidas no arquivo.

Importe os dados para dentro de um **objeto** **de R**. Vamos comeĂ§ar
usando apenas uma das **planilhas** disponĂ­veis dentro do arquivo XLSX
de origem:

```{r}
dados1 <- read_excel("dados/dados.xlsx", sheet = "narwhal")
```

Remova as linhas com valores **ausentes** (NA) das variĂˇveis que
precisamos analisar:

```{r}
dados1 <- dados1 %>% filter(!is.na(LEN) & !is.na(TAIL) & !is.na(TUSK))
```

Garanta que os dados principais a serem usados nas anĂˇlises serĂŁo lidos
como **numĂ©ricos**:

```{r}
dados1$LEN <- as.numeric(dados1$LEN)
dados1$TAIL <- as.numeric(dados1$TAIL)
dados1$TUSK <- as.numeric(dados1$TUSK)
```

Remova dados **outliers** sem explicaĂ§ĂŁo, ou seja, valores muito
diferentes dos demais que nĂŁo foram biologicamente explicados pelos
autores:

```{r}
dados1 <- remover_outliers(dados1, "TAIL")
dados1 <- remover_outliers(dados1, "TUSK")
```

Inspecione o **comeĂ§o** e o **fim** do objeto, para checar se os dados
foram importados corretamente:

```{r}
head(dados1)
tail(dados1)
```

Inspecione as **propriedades** do objeto:

```{r}
str(dados1)
```

Inspecie os **estatĂ­sticas** dos dados:

```{r}
summary(dados1)
```

### Figuras

Que tal reproduzirmos a **Figura 2** do artigo de base? Ela Ă© central
para testarmos visualmente as principais previsĂµes deduzidas a partir da
hipĂłtese de trabalho. Vamos por partes.

De quais **variĂˇveis operacionais** precisamos para reproduzir a
**Figura 2a**,especificamente? Localize-a no objeto criado com os dados
importados, checando todas as variĂˇveis contidas nele. Confira tambĂ©m os
metadados do arquivo original em formato Excel (`dados.xlsx`).

```{r}
colnames(dados1)
```

Liste aqui as variĂˇveis necessĂˇrias:

```{=html}
<style>
.answer-box {
    border: 1px solid #ccc;
    background-color: #f9f9f9;
    padding: 10px;
    margin-bottom: 10px;
}
</style>
```

::: answer-box
Escreva sua resposta aqui.
:::

Antes de prosseguirmos, reveja com atenĂ§ĂŁo a **Figura 2a**. Aproveite
para tirar eventuais dĂşvidas sobre ela.

Reorganize os dados para que possamos plotar um grĂˇfico igual ao do
artigo de base:

```{r}
dados2 <- pivot_longer(dados1, cols = c("TAIL", "TUSK"), names_to = "Medida", values_to = "Valor") %>%
  select(LEN, Medida, Valor)
```

Agora plote o grĂˇfico mostrado na **Figura 2a**:

```{r}
ggplot(dados2, aes(x = LEN, y = Valor, color = Medida)) +
  geom_point(size = 3, alpha = 0.7) +
  geom_smooth(data = subset(dados2, Medida == "TAIL"), method = "lm", formula = y ~ x, se = FALSE) +
  geom_smooth(data = subset(dados2, Medida == "TUSK"), method = "lm", formula = y ~ x + I(x^2), se = FALSE) + 
  scale_color_manual(values = c("TAIL" = "grey", "TUSK" = "red")) +
  labs(title = "Figura 2a",
       x = "body length (cm)",
       y = "trait length (cm)",
       color = "trait") +
  theme_classic() +
  theme(plot.title = element_text(hjust = 0.5))
```

O grĂˇfico que plotamos ficou mesmo igual ao do artigo? Justifique sua
resposta.

```{=html}
<style>
.answer-box {
    border: 1px solid #ccc;
    background-color: #f9f9f9;
    padding: 10px;
    margin-bottom: 10px;
}
</style>
```

::: answer-box
Escreva sua resposta aqui.
:::

As previsĂµes testadas atravĂ©s desse grĂˇfico se confirmaram? Justifique
sua resposta.

```{=html}
<style>
.answer-box {
    border: 1px solid #ccc;
    background-color: #f9f9f9;
    padding: 10px;
    margin-bottom: 10px;
}
</style>
```

::: answer-box
Escreva sua resposta aqui.
:::

## ConclusĂŁo

Com base nos resultados mostrados na **Figura 2** do artigo de base,
reproduzida parcialmente nesta prĂˇtica, vocĂŞ acha que hipĂłtese de
trabalho do artigo de base foi corroborada ou nĂŁo? Por que?

```{=html}
<style>
.answer-box {
    border: 1px solid #ccc;
    background-color: #f9f9f9;
    padding: 10px;
    margin-bottom: 10px;
}
</style>
```

::: answer-box
Escreva sua resposta aqui.
:::

## Passos finais

1.  Exporte este notebook com as suas respostas em formato HTML. Clique
    no botĂŁo `Knit`, que fica na barra de control deste arquivo RMD, e
    escolha `Knit to HTML`;

2.  Se a maneira acima nĂŁo der certo, basta copiar e colar o seguinte
    cĂłdigo no `Console`:

    `rmarkdown::render("reproducao.Rmd", output_format = "html_document")`

3.  Carregue este notebook respondido no link do moodle para entrega do
    relatĂłrio.

## Para saber mais

1.  [Narval](https://pt.wikipedia.org/wiki/Narval)
2.  [SeleĂ§ĂŁo sexual](https://pt.wikipedia.org/wiki/SeleĂ§ĂŁo_sexual)
3.  [InferĂŞncia forte](https://en.wikipedia.org/wiki/Strong_inference)
