---
title: 'EcoAnimal USP, Prática: Interações'
author: "Marco A. R. Mello"
output:
  html_document:
    df_print: paged
  pdf_document: default
  word_document: default
editor_options:
  markdown:
    wrap: 72
---

Clique no triângulo colorido dentro da caixa de código abaixo:

```{r setup, include=FALSE}
knitr::opts_chunk$set(echo = TRUE)
knitr::knit_hooks$set(inline = function(x) {
prettyNum(x, big.mark=",")
})
```

Para entender o contexto deste tutorial e creditar seus autores, leia o
[README](https://github.com/marmello77/EcoAnimal/blob/main/README.md).

## Atenção!

Siga à risca as instruções dadas a seguir. Qualquer desvio delas pode
acarretar em problemas técnicos que nos farão perder tempo em sala
desnecessariamente. Faça a prática com atenção e sem pressa.

1.  Mude o modo de visualização aqui no RStudio para `Visual`, clicando
    no botão que fica no canto esquerdo da barra de formatação da aba
    deste arquivo;

2.  Clique no triângulo colorido da primeira caixa de código (no alto à
    direita), logo acima desta seção;

3.  Leia atentamente este roteiro e faça a prática seguindo as
    orientações da equipe docente;

4.  Toda vez que for responder perguntas usando as caixas de texto deste
    tutorial, salve cópias de seguraça em um editor de texto externo,
    por via das dúvidas;

5.  O relatório deve ser entregue através da tarefa criada no moodle da
    disciplina. Não serão aceitos relatórios entregues fora do prazo.

## Cabeçalho

Escreva na caixa de texto abaixo os nomes completos dos integrantes do
seu grupo, junto com seus respectivos NUSP. Inclua também a data da
prática.

```{=html}
<style>
.answer-box {
    border: 1px solid #ccc;
    background-color: #f9f9f9;
    padding: 10px;
    margin-bottom: 10px;
}
</style>
```

::: answer-box
Nomes + NUSP:

Data:
:::

## **Objetivo**

Nesta prática, interpretaremos mais a fundo o artigo de base,
aprenderemos um pouco mais sobre o método científico e treinaremos
algumas habilidades básicas em ciência de dados.

## Artigo de base

Matsumura et al. ([2020,
BiolLett](https://doi.org/10.1098/rsbl.2020.0601)).

## **Passos iniciais**

1.  Discuta os pontos principais do artigo de base com a turma e os
    docentes em sala;

2.  Responda as questões apresentadas neste tutorial.

3.  Verifique e instale os pacotes necessários:

```{r}
if(!require(ggplot2)){
  install.packages("ggplot2")
  library(ggplot2)
}

if(!require(rstudioapi)){
  install.packages("rstudioapi")
  library(rstudioapi)
}
```

## Elementos argumentativos

1.  Identifique no texto os seguintes *elementos argumentativos*
    baseados no método científico. Descreva-os sinteticamente dentro do
    contexto do artigo de base, usando frases bem curtas. Anote essas
    descrições nas caixas de texto abaixo:

### Problema

```{=html}
<style>
.answer-box {
    border: 1px solid #ccc;
    background-color: #f9f9f9;
    padding: 10px;
    margin-bottom: 10px;
}
</style>
```

::: answer-box
Escreva sua resposta aqui.
:::

### Hipótese

```{=html}
<style>
.answer-box {
    border: 1px solid #ccc;
    background-color: #f9f9f9;
    padding: 10px;
    margin-bottom: 10px;
}
</style>
```

::: answer-box
Escreva sua resposta aqui.
:::

## Operacionalização

1.  Quais variáveis operacionais foram definidas para análise no estudo?

```{=html}
<style>
.answer-box {
    border: 1px solid #ccc;
    background-color: #f9f9f9;
    padding: 10px;
    margin-bottom: 10px;
}
</style>
```

::: answer-box
Escreva sua resposta aqui.
:::

2.  Como os autores esperavam que essas variáveis operacionais afetassem
    umas às outras? Ou seja, quais foram as previsões testadas no
    estudo?

```{=html}
<style>
.answer-box {
    border: 1px solid #ccc;
    background-color: #f9f9f9;
    padding: 10px;
    margin-bottom: 10px;
}
</style>
```

::: answer-box
Escreva sua resposta aqui.
:::

## Teste das previsões

Que tal testarmos as previsões do estudo visualmente, reproduzindo os
gráficos apresentados na **Figura 2** do artigo de base?

Limpe os objetos criados anteriormente:

```{r}
rm(list= ls())
```

Informe para o R que o diretório de trabalho é o mesmo onde se encontra
este tutorial:

```{r}
setwd(dirname(rstudioapi::getActiveDocumentContext()$path))
getwd()
```

De quais variáveis operacionais precisamos para reproduzir a **Figura
2a**? Localize-se no arquivo `dados.xlsx`.

```{=html}
<style>
.answer-box {
    border: 1px solid #ccc;
    background-color: #f9f9f9;
    padding: 10px;
    margin-bottom: 10px;
}
</style>
```

::: answer-box
Escreva sua resposta aqui.
:::

Vamos reproduzir a Figura 2a:

```{r}
# Carregar pacotes necessários
library(ggplot2)

# Carregar os dados
dados <- read.csv("../dados/dados.csv", header = T)

# Visualizar as primeiras linhas do dataset
head(dados)

# Criar o scatterplot
ggplot(dados, aes(x = `Residual mandible length`, y = `Duration of thanatosis`)) +
  geom_point(color = "blue", alpha = 0.6) +
  labs(x = "Residual Mandible Length", y = "Duration of Thanatosis",
       title = "Scatterplot: Duration of Thanatosis vs Residual Mandible Length") +
  theme_minimal()

```

## Conclusão

Você acha que as previsões do artigo de base foram confirmadas ou não?
Por que?

```{=html}
<style>
.answer-box {
    border: 1px solid #ccc;
    background-color: #f9f9f9;
    padding: 10px;
    margin-bottom: 10px;
}
</style>
```

::: answer-box
Escreva sua resposta aqui.
:::

## Passos finais

1.  Exporte este notebook com as suas respostas em formato HTML. Basta
    copiar e colar o seguinte código no `Console`:

    `rmarkdown::render("interacoes.Rmd", output_format = "html_document")`

2.  Carregue este notebook respondido no link do moodle para entrega do
    relatório, junto com a figura do mapa mental exportada
    anteriormente.

## Para saber mais

1.  [O que é uma
    teoria?](https://marcoarmello.wordpress.com/2012/03/13/teoria/)

2.  [Operacionalizando uma
    hipótese](https://marcoarmello.wordpress.com/2012/03/13/operacionalizando/)

3.  [Mapa mental: organizando as suas
    ideias](https://marcoarmello.wordpress.com/2015/04/15/mapasmentais/)
