---
title: 'EcoAnimal USP, Prática: Reprodução'
author: "Marco A. R. Mello"
output:
  html_document:
    df_print: paged
  pdf_document: default
  word_document: default
editor_options:
  markdown:
    wrap: 72
---

Clique no triângulo colorido dentro da caixa de código abaixo:

```{r setup, include=FALSE}
knitr::opts_chunk$set(echo = TRUE)
knitr::knit_hooks$set(inline = function(x) {
prettyNum(x, big.mark=",")
})
```

Para entender o contexto deste tutorial e creditar seus autores, leia o
[README](https://github.com/marmello77/EcoAnimal/blob/main/README.md).

## Atenção!

Siga à risca as instruções dadas a seguir. Qualquer desvio delas pode
acarretar em problemas técnicos que nos farão perder tempo em sala
desnecessariamente. Faça a prática com atenção e sem pressa.

1.  Mude o modo de visualização aqui no RStudio para `Visual`, clicando
    no botão que fica no canto esquerdo da barra de formatação da aba
    deste arquivo;

2.  Clique no triângulo colorido da primeira caixa de código (no alto à
    direita), logo acima desta seção;

3.  Leia atentamente este roteiro e faça a prática seguindo as
    orientações da equipe docente;

4.  Toda vez que for responder perguntas usando as caixas de texto deste
    tutorial, salve cópias de seguraça em um editor de texto externo,
    por via das dúvidas;

5.  O relatório deve ser entregue através da tarefa criada no moodle da
    disciplina. Não serão aceitos relatórios entregues fora do prazo.

## Cabeçalho

Escreva na caixa de texto abaixo os nomes completos dos integrantes do
seu grupo, junto com seus respectivos NUSP. Inclua também a data da
prática.

```{=html}
<style>
.answer-box {
    border: 1px solid #ccc;
    background-color: #f9f9f9;
    padding: 10px;
    margin-bottom: 10px;
}
</style>
```

::: answer-box
Nomes + NUSP:

Data:
:::

## **Objetivo**

Nesta prática, interpretaremos mais a fundo o artigo de base,
aprenderemos um pouco mais sobre o método científico e treinaremos
algumas habilidades básicas em ciência de dados.

## Artigo de base

Graham et al [2020, BiolLett](https://doi.org/10.1098/rsbl.2020.0601)).

## **Passos iniciais**

1.  Discuta os pontos principais do artigo de base com a turma e os
    docentes em sala;

2.  Responda as questões apresentadas neste tutorial.

3.  Verifique e instale os pacotes necessários:

```{r}
if(!require(dplyr)){
  install.packages("dplyr")
  library(dplyr)
}

if(!require(ggplot2)){
  install.packages("ggplot2")
  library(ggplot2)
}

if(!require(readxl)){
  install.packages("readxl")
  library(readxl)
}

if(!require(rstudioapi)){
  install.packages("rstudioapi")
  library(rstudioapi)
}

if(!require(tidyr)){
  install.packages("tidyr")
  library(tidyr)
}
```

4.  Limpe os objetos criados anteriormente:

```{r}
rm(list= ls())
```

5.  Informe ao RStudio que o diretório de trabalho é o mesmo onde se
    encontra este tutorial:

```{r}
setwd(dirname(rstudioapi::getActiveDocumentContext()$path))
```

## Argumentação

Antes de começar as tarefas, que tal assistir a um [excelente vídeo
sobre as narvais](https://youtu.be/YO58kt-jETA?si=0hsB7feu0qc2ua2x), o
modelo de estudo usado?

Identifique no artigo de base os seguintes **elementos argumentativos**
baseados no método científico. Descreva-os sinteticamente dentro do
contexto do estudo, usando frases bem curtas. Anote essas descrições nas
caixas de texto abaixo:

### Problema

Qual problema científico os autores se propuseram a resolver nesse
estudo?

```{=html}
<style>
.answer-box {
    border: 1px solid #ccc;
    background-color: #f9f9f9;
    padding: 10px;
    margin-bottom: 10px;
}
</style>
```

::: answer-box
Escreva sua resposta aqui.
:::

### Hipótese

Qual ideia sobre uma entidade, sistema ou fenômeno natural os autores
pretendiam testar nesse estudo?

```{=html}
<style>
.answer-box {
    border: 1px solid #ccc;
    background-color: #f9f9f9;
    padding: 10px;
    margin-bottom: 10px;
}
</style>
```

::: answer-box
Escreva sua resposta aqui.
:::

## Operacionalização

### Previsões

Quais foram as previsões testadas concretamente no estudo? Liste-as e
descreva-as sucintamente, em frases curtas.

```{=html}
<style>
.answer-box {
    border: 1px solid #ccc;
    background-color: #f9f9f9;
    padding: 10px;
    margin-bottom: 10px;
}
</style>
```

::: answer-box
Previsão 1

Previsão 2

etc.
:::

### Variáveis

Com base nas previsões que você identificou anteriormente, quais
variáveis operacionais foram definidas para análise? Liste-as abaixo.

```{=html}
<style>
.answer-box {
    border: 1px solid #ccc;
    background-color: #f9f9f9;
    padding: 10px;
    margin-bottom: 10px;
}
</style>
```

::: answer-box
Escreva sua resposta aqui.
:::

## Testes das previsões

Agora vamos testar as previsões do estudo visualmente, reproduzindo os
gráficos apresentados no artigo de base. Não se preocupe com os detalhes
sobre as análises numéricas.

### Dados

Para começar, precisamos ter acesso aos **dados** efetivamente usados
nas análises do estudo.

Felizmente, os autores disponibilizaram os dados processados em um
suplemento. Confira o arquivo `dados.xlsx`, no subdiretório `dados`.

Importe os dados para dentro de um **objeto** **de R**. Vamos começar
usando apenas uma das **planilhas** disponíveis dentro do arquivo de
origem:

```{r}
dados1 <- read_excel("dados/dados.xlsx", sheet = "narwhal")
```

Inspecione o **começo** e o **fim** do novo objeto, para ver se os dados
foram importados corretamente:

```{r}
head(dados1)
tail(dados1)
```

Inspecione as **propriedades** do objeto:

```{r}
str(dados1)
```

Inspecie os **estatísticas** dos dados:

```{r}
summary(dados1)
```

### Figuras

Que tal reproduzirmos a **Figura 2** do artigo de base? Ela é central
para testarmos visualmente as principais previsões deduzidas a partir da
hipótese de trabalho.

De quais **variáveis operacionais** precisamos para reproduzir a
**Figura 2a**,especificamente? Localize-se no objeto com os dados,
checando todas as variáveis contidas nele:

```{r}
colnames(dados1)
```

Liste aqui as variáveis localizadas:

```{=html}
<style>
.answer-box {
    border: 1px solid #ccc;
    background-color: #f9f9f9;
    padding: 10px;
    margin-bottom: 10px;
}
</style>
```

::: answer-box
Escreva sua resposta aqui.
:::

Primeiro, reveja com atenção a figura em questão. Aproveite para tirar
eventuais dúvidas sobre ela.

Pronto. Agora plote o gráfico mostrado na **Figura 2a**:

```{r}

dados2 <- pivot_longer(dados1, cols = c("TAIL", "TUSK"), names_to = "Medida", values_to = "Valor") %>%
  select(LEN, Medida, Valor)

ggplot(dados2, aes(x = LEN, y = Valor, color = Medida)) +
  geom_point(size = 3, alpha = 0.7) +
  labs(title = "TAIL e TUSK em função de LEN",
       x = "Comprimento do corpo (LEN)",
       y = "Valor",
       color = "Medida") +
  theme_minimal()
```

A previsão testada através desse gráfico se confirmou? Justifique sua
resposta.

```{=html}
<style>
.answer-box {
    border: 1px solid #ccc;
    background-color: #f9f9f9;
    padding: 10px;
    margin-bottom: 10px;
}
</style>
```

::: answer-box
Escreva sua resposta aqui.
:::

## Conclusão

Você acha que as previsões listadas lá no começo deste tutorial foram
confirmadas ou não? Por que?

```{=html}
<style>
.answer-box {
    border: 1px solid #ccc;
    background-color: #f9f9f9;
    padding: 10px;
    margin-bottom: 10px;
}
</style>
```

::: answer-box
Escreva sua resposta aqui.
:::

## Passos finais

1.  Exporte este notebook com as suas respostas em formato HTML. Clique
    no botão `Knit`, que fica na barra de control deste arquivo RMD, e
    escolha `Knit to HTML`;

2.  Se não der certo, basta copiar e colar o seguinte código no
    `Console`:

    `rmarkdown::render("reproducao.Rmd", output_format = "html_document")`

3.  Carregue este notebook respondido no link do moodle para entrega do
    relatório.

## Para saber mais

1.  [Qual gráfico devo
    fazer?](https://marcoarmello.wordpress.com/2020/05/29/qualgrafico/)

2.  [Como escrever legendas de
    figuras](https://marcoarmello.wordpress.com/2018/03/28/legendas/)

3.  [Como fazer figuras para artigos
    científicos](https://marcoarmello.wordpress.com/2012/03/13/figuras/)
