---
title: "Prática de Computador III: Socialidade"
output: pdf_document
author: "Marco A. R. Mello"
editor_options: 
  markdown: 
    wrap: 72
---

```{r setup, include=FALSE}
knitr::opts_chunk$set(echo = TRUE)
knitr::knit_hooks$set(inline = function(x) {
prettyNum(x, big.mark=",")
})
```

Universidade de São Paulo

Instituto de Biociências

Departamento de Ecologia

[Tópicos Avançados em Ecologia de Animais
(BIE0315)](https://uspdigital.usp.br/jupiterweb/obterDisciplina?sgldis=BIE0315&verdis=4)

Profs. José Carlos Motta Jr. & Marco A. R. Mello

Artigo de base: [Guimarães Jr. et al. (2007, Physical Review E)](https://doi.org/10.1103/PhysRevE.76.042901)

Agradecimentos: O primeiro autor do artigo de base tirou nossas dúvidas sobre os resultados de seu trabalho.

[README](https://github.com/marmello77/EcoAnimal#readme)


## Sumário

[Preparativos](#preparativos)

[Modelo SIR básico](#basico)

[Modelo SIR com estrutura de rede](#rede)

[Para saber mais](#mais)


## Preparativos{#preparativos}

Leia o tutorial desta prática, disponível aqui em formato PDF e também
no moodle da disciplina.

Aqui faremos simulações de modelos SIR usando não o NetLogo, mas pacotes de R.

Defina o diretório de trabalho como sendo a origem deste script.

```{r}
setwd(dirname(rstudioapi::getActiveDocumentContext()$path))
```

Remova todos os objetos prévios.

```{r}
rm(list= ls())
```

Limpe o console.

```{r}
cat("\014")  
```

Carregue os pacotes necessários.

```{r}
library(igraph)
library(deSolve)
library(rJava)
```


## Modelo SIR básico{#basico}

Crie uma função com as equações diferenciais de um modelo SIR.

```{r}
sir <- function(time, state, parameters) {
  
  with(as.list(c(state, parameters)), {
    
    dS <- -beta * S * I
    dI <-  beta * S * I - gamma * I
    dR <-                 gamma * I
    
    return(list(c(dS, dI, dR)))
  })
}
```


Defina os parâmetros da função. 

Comece pela proporção em cada compartimento: Suscetíveis = S, Infectados = I, Recuperados = R.

```{r}
init <- c(S = 0.999, I = 0.001, R = 0.000)
```

Defina as taxas: beta: taxa de infeção; gamma: taxa de recuperação.

```{r}
parameters <- c(beta = 1.025, gamma = 0.2)
```

Defina a escala de tempo da simulação.

```{r}
times <- seq(0, 100, by = 1)
```

Resolva as equações diferenciais usando a função ode (General Solver for Ordinary Differential Equations).

```{r}
out <- ode(y = init, times = times, func = sir, parms = parameters)
```

Converta o resultado em um data frame.

```{r}
out <- as.data.frame(out)
```

Delete a variável de tempo.

```{r}
out$time <- NULL
```

Inspecione o resultado.

```{r}
head(out)
```

Plote as curvas SIR.

```{r}
matplot(x = times, y = out, type = "l",
        xlab = "Tempo", 
        ylab = "Suscetíveis, Infectados e Recuperados",
        main = "Modelo SIR",
        lwd = 1, lty = 1, bty = "l",
        col = c("blue", "red", "grey"))

legend(80, 0.9, c("Suscetíveis", "Infectados", "Recuperados"),
       pch = 1, 
       col = c("blue", "red", "grey"), 
       bty = "n")
```


## Modelo SIR com estrutura de rede{#rede}

Primeiro, remova os objetivos criados anteriormente.

```{r}
rm(list= ls())
```

Crie uma rede com estrutura de mundo pequeno (Watts-Strogatz), tipicamente observada em redes sociais.

```{r}
g <- sample_smallworld(dim = 1,      #tamanho inicial da rede
                       size = 43,    #tamanho final da rede
                       nei = 12,     #grau médio
                       p = 0.05,     #probabilidade de reconexão
                       loops = F,    #a rede pode ter loops ou não?
                       multiple = F) #pode haver elos múltiplos ou não?
```

Plote o grafo para visualizar a rede criada.

```{r}
plot(g)
```

Rode um modelo SIR sobre a estrutura da rede criada.

```{r}
sm <- sir(g,            #a rede que você criou
          beta = 0.02,  #probabilibidade de infecção
          gamma = 0.02, #probabilidade de recuperação
          no.sim = 1)   #número de rodadas de simulação

```

Plote as curvas SIR.

```{r}
plot(sm[[1]]$NS~sm[[1]]$times,
     col = "blue",
     type = "l",
     xlab = "Tempo",
     ylab = "Suscetíveis, Infectados e Recuperados")
lines(sm[[1]]$NI~sm[[1]]$times,col="red")
lines(sm[[1]]$NR~sm[[1]]$times,col="grey")
```


## Para saber mais{#mais}

1. [O modelo SIR e o achatamento da curva](https://biologiadeprogramas.wordpress.com/2020/03/22/o-modelo-sir-e-o-achatamento-da-curva/)

2. http://rstudio-pubs-static.s3.amazonaws.com/6852_c59c5a2e8ea3456abbeb017185de603e.html

3. https://archives.aidanfindlater.com/blog/2010/04/20/the-basic-sir-model-in-r/ 

4. https://igraph.org/c/doc/igraph-Generators.html#igraph_watts_strogatz_game

5. https://igraph.org/r/html/latest/sir.html
