---
title: 'EcoAnimal USP, Prática de Computador III: Socialidade'
author: "Marco A. R. Mello"
output:
  html_document:
    df_print: paged
  pdf_document: default
  word_document: default
editor_options:
  markdown:
    wrap: 72
---

```{r setup, include=FALSE}
knitr::opts_chunk$set(echo = TRUE)
knitr::knit_hooks$set(inline = function(x) {
prettyNum(x, big.mark=",")
})
```

Para entender o contexto deste tutorial e creditar seus autores, leia o
[README](https://github.com/marmello77/EcoAnimal/blob/main/README.md).

## Atenção!

Siga à risca as instruções dadas a seguir. Qualquer desvio delas pode
acarretar em problemas técnicos que nos farão perder tempo em sala
desnecessariamente. Leia tudo com muita atenção e faça a prática sem
pressa.

## Cabeçalho

Escreva na caixinha abaixo os nomes completos dos integrantes do seu
grupo, junto com os respectivos números USP. Inclua também a data da
prática.

```{=html}
<style>
.answer-box {
    border: 1px solid #ccc;
    background-color: #f9f9f9;
    padding: 10px;
    margin-bottom: 10px;
}
</style>
```
::: answer-box
Nomes + NUSP:

Data:
:::

## Instruções gerais

1.  Mude o modo de vizualização aqui no RStudio para `Visual`, clicando
    no botão que fica no canto esquerdo da barra de formatação;

2.  Clique no triângulo verde da primeira caixinha de código (dentro
    dela, no alto à direita), logo acima desta seção;

3.  Leia atentamente este roteiro e faça a prática junto com o seu
    grupo;

4.  Tente fazer a prática sem a ajuda dos docentes. Caso não consiga,
    peça-nos ajuda;

5.  No relatório a ser entregue, adicione um cabeçalho com os nomes
    completos dos integrantes do grupo, incluindo seus números USP e a
    data da prática;

6.  O relatório deve ser entregue através da tarefa criada no moodle da
    disciplina, no formato pedido;

7.  Não serão aceitos relatórios entregues fora do prazo determinado.

## Artigo de base

[Guimarães Jr. et al. (2007,
PhysRev)](https://doi.org/10.1103/PhysRevE.76.042901)

## Objetivo

Espécies de animais variam muito entre si quanto à estrutura dos grupos
sociais que formam. Hoje em dia, há maneiras sofisticadas de analisar
essa estrutura e obter *insights* importantes sobre vários fenômenos,
como por exemplo a transmissão de doenças. Dessa forma, o objetivo desta
prática é aprender como fazer uma análise básica da relação entre a
estrutura de uma rede social e a susceptibilidade da respectiva
população a uma doença contagiosa.

## Contexto

Nosso objeto de estudo são interações sociais. Vamos usar como ponto de
partida um estudo sobre uma população de orcas (*Orcinus* *orca*) do
Canadá, o nosso **artigo de base**. Contudo, trabalharemos com dados
hipotéticos, gerados por simulação matemática, mas usando alguns
parâmetros empíricos medidos no estudo.

## Passos iniciais

Diga ao `RStudio` que o diretório de trabalho é o mesmo onde está este
arquivo de tutorial. Para executar as linhas de código desta e das
demais caixinhas do tutorial, clique no triângulo verde da caixinha de
código desejada, no alto à direita

```{r}
setwd(dirname(rstudioapi::getActiveDocumentContext()$path))

```

Limpe os objetos criados anteriormente e também o console:

```{r}
rm(list= ls())

```

Limpe o console:

```{r}
cat("\014")  

```

Carregue os pacotes necessários:

```{r}
if(!require(igraph)){
  install.packages("igraph")
  library(igraph)
  }

if(!require(deSolve)){
  install.packages("deSolve")
  library(deSolve)
  }

if(!require(rJava)){
  install.packages("rJava")
  library(rJava)
  }
```

## Passos intermediários

No **artigo de base**, extraia as seguintes informações:

`Tamanho da população` (**n**), considerando apenas os indivíduos
efetivamente usados nas análises do estudo em questão. Substitua o
`valor` abaixo (em azul) pelo valor encontrado no artigo de base:

```{r}
tamanho1 <- 1
```

Número médio de conexões por indivíduo, *a.k.a.* `grau médio` (<k>).
Substitua o valor abaixo (em azul) pelo valor encontrado no artigo de
base:

```{r}
grau_medio1 <- 1
```

## Criando um modelo SIR básico {#basico}

Para podermos simular uma epidemia em uma rede, primeiro precisamos de
um modelo SIR.

Crie uma função personalizada (*UDF*), contendo as equações diferenciais
que definem um modelo SIR:

```{r}
sir_per <- function(time, state, parameters) {
  
  with(as.list(c(state, parameters)), {
    
    dS <- -beta * S * I
    dI <-  beta * S * I - gamma * I
    dR <-                 gamma * I
    
    return(list(c(dS, dI, dR)))
  })
}
```

Viu que legal? Ao fazer análises por programação, você não precisa se
limitar ao que já bem pronto em um programa fechado. Você pode criar
novas funções à vontade, de acordo com a sua necessidade. Por isso [vale
a pena investir em aprender
R](https://marcoarmello.wordpress.com/2019/06/03/rstats/) ou qualquer
outra linguagem de programação.

Agora defina os parâmetros da função personalizada que acabou de criar.

Comece pela proporção em cada compartimento, ou seja, as categorias que
definem o contágio modelado (Suscetíveis = `S`, Infectados = `I`,
Recuperados = `R`). Note que a soma dos compartimentos deve ser igual a
1:

```{r}
init1 <- c(S = 0.999, I = 0.001, R = 0.000)
```

Defina as taxas: *beta*: taxa de infeção; *gamma*: taxa de recuperação:

```{r}
parameters1 <- c(beta = 1.025, gamma = 0.2)
```

Defina a escala de tempo da simulação, em iterações do modelo:

```{r}
times1 <- seq(0, 100, by = 1)
```

Resolva as equações diferenciais usando a função `ode` (General Solver
for Ordinary Differential Equations):

```{r}
out1 <- ode(y = init1,
           times = times1,
           func = sir_per,
           parms = parameters1)
```

Converta o resultado em um quadro de dados:

```{r}
out1 <- as.data.frame(out1)
```

Delete a variável de tempo:

```{r}
out1$time <- NULL
```

Inspecione o resultado:

```{r}
head(out1)
```

Observe bem a **estrutura** desse quadro de dados. Nas **linhas**, temos
as iterações do modelo, que podem ser interpretadas como uma medida de
tempo. Na **primeira coluna**, temos a evolução na proporção de
indivíduos suscetíveis à doença. Na **segunda coluna**, temos a evolução
na proporção de indivíduos infectados pela doença. Na **terceira
coluna**, temos a evolução na proporção de indivíduos recuperados após
terem sido infectados pela doença.

Agora plote as curvas SIR para fazer uma análise gráfica da evolução do
contágio:

```{r}
matplot(x = times1, y = out1, type = "l",
        xlab = "Tempo", 
        ylab = "Suscetíveis, Infectados e Recuperados",
        main = "Modelo SIR",
        lwd = 1, lty = 1, bty = "l",
        col = c("blue", "red", "grey"))

legend(70, 0.9, c("Suscetíveis", "Infectados", "Recuperados"),
       pch = 1, 
       col = c("blue", "red", "grey"), 
       bty = "n")
```

Exporte as curvas SIR como um arquivo de imagem:

```{r}
if (!file.exists("figuras/")) {
  dir.create("figuras/", recursive = TRUE)
}

png(filename= "figuras/sir1.png", res= 300, height= 2000, width= 3000)
matplot(x = times1, y = out1, type = "l",
        xlab = "Tempo", 
        ylab = "Suscetíveis, Infectados e Recuperados",
        main = "Modelo SIR",
        lwd = 1, lty = 1, bty = "l",
        col = c("blue", "red", "grey"))

legend(70, 0.9, c("Suscetíveis", "Infectados", "Recuperados"),
       pch = 1, 
       col = c("blue", "red", "grey"), 
       bty = "n")
dev.off()
```

### Pergunta 1

O que aconteceu com os **Suscetíveis** ao longo do tempo?

```{=html}
<style>
.answer-box {
    border: 1px solid #ccc;
    background-color: #f9f9f9;
    padding: 10px;
    margin-bottom: 10px;
}
</style>
```
::: answer-box
Escreva sua resposta aqui.
:::

### Pergunta 2

O que aconteceu com os **Infectados** ao longo do tempo?

```{=html}
<style>
.answer-box {
    border: 1px solid #ccc;
    background-color: #f9f9f9;
    padding: 10px;
    margin-bottom: 10px;
}
</style>
```
::: answer-box
Escreva sua resposta aqui.
:::

### Pergunta 3

O que aconteceu com os **Recuperados** ao longo do tempo?

```{=html}
<style>
.answer-box {
    border: 1px solid #ccc;
    background-color: #f9f9f9;
    padding: 10px;
    margin-bottom: 10px;
}
</style>
```
::: answer-box
Escreva sua resposta aqui.
:::

### Pergunta 4

Em quanto tempo (medido em iterações) o surto epidêmico parou?

```{=html}
<style>
.answer-box {
    border: 1px solid #ccc;
    background-color: #f9f9f9;
    padding: 10px;
    margin-bottom: 10px;
}
</style>
```
::: answer-box
Escreva sua resposta aqui.
:::

E se você mudasse algumas coisas nos parâmetros?

Por exempo, as proporção de indivíduos em cada compartimento
(Suscetíveis = `S`, Infectados = `I`, Recuperados = `R`), diminuindo os
suscetíveis?

Troque os valores em azul pelos valores que quiser, mantendo a soma dos
três igual a `1.000`:

```{r}
init2 <- c(S = 0.999, I = 0.001, R = 0.000)
```

Vamos rodar o modelo novamente, com esses novos valores, mantendo os
demais iguais:

```{r}
parameters2 <- c(beta = 1.025, gamma = 0.2)
times2 <- seq(0, 100, by = 1)
out2 <- ode(y = init2,
           times = times2,
           func = sir_per,
           parms = parameters2)
out2 <- as.data.frame(out2)
out2$time <- NULL
```

Agora plote as novas curvas SIR:

```{r}
matplot(x = times2, y = out2, type = "l",
        xlab = "Tempo", 
        ylab = "Suscetíveis, Infectados e Recuperados",
        main = "Modelo SIR",
        lwd = 1, lty = 1, bty = "l",
        col = c("blue", "red", "grey"))

legend(70, 0.9, c("Suscetíveis", "Infectados", "Recuperados"),
       pch = 1, 
       col = c("blue", "red", "grey"), 
       bty = "n")
```

Exporte as novas curvas SIR como um arquivo de imagem:

```{r}
if (!file.exists("figuras/")) {
  dir.create("figuras/", recursive = TRUE)
}

png(filename= "figuras/sir2.png", res= 300, height= 2000, width= 3000)
matplot(x = times2, y = out2, type = "l",
        xlab = "Tempo", 
        ylab = "Suscetíveis, Infectados e Recuperados",
        main = "Modelo SIR",
        lwd = 1, lty = 1, bty = "l",
        col = c("blue", "red", "grey"))
legend(70, 0.9, c("Suscetíveis", "Infectados", "Recuperados"),
       pch = 1, 
       col = c("blue", "red", "grey"), 
       bty = "n")
dev.off()
```

### Pergunta 5

O que mudou nas curvas SIR?

```{=html}
<style>
.answer-box {
    border: 1px solid #ccc;
    background-color: #f9f9f9;
    padding: 10px;
    margin-bottom: 10px;
}
</style>
```
::: answer-box
Escreva sua resposta aqui.
:::

## Simulando uma rede

Agora você já sabe como construir um modelo SIR básico. Dá para aumentar
a complexidade do modelo de acordo com o grau de realismo ou precisão
necessário em cada estudo. É só criar uma função personalizada de acordo
com o que você precisa.

Bom, para simular o contágio em uma rede social, igual no artigo de
base, você precisa de uma rede.

Vamos então simular uma **rede com estrutura de mundo pequeno** (aka
"[small world](https://en.wikipedia.org/wiki/Small-world_network)" ou
Watts-Strogatz), tipicamente observada em redes sociais. Uma rede assim
é feita de subgrupos (popularmente conhecidos como "panelinhas"), que
são conectados entre si por indivíduos muito influentes, com contatos em
diferentes subgrupos. Para isso, usaremos o pacote `igraph` para R, o
mais popular entre cientistas de redes.

Depois, por curiosidade, em casa, você pode escolher outro modelo
teórico para estruturar a rede, já que o `igraph` tem dezenas de opções
de modelos determinísticos e probabilísticos.

O próximo passo é **parametrizar** a nossa função SIR personalizada, de
acordo com a estrutura da rede social de orcas estudada no **artigo de
base**.

Defina o tamanho inicial da rede a ser simulada como sendo igual a 1
orca individual:

```{r}
inicial1 <- 1

```

Qual era mesmo o **tamanho** da rede estudada?

```{r}
tamanho1

```

Qual era mesmo o **grau médio** na rede estudada?

```{r}
grau_medio1

```

```{r}
rede1 <- sample_smallworld(dim = inicial1, #tamanho inicial da rede
                       size = tamanho1,     #tamanho final da rede
                       nei = grau_medio1,   #grau médio
                       p = 0.05,           #probabilidade de reconexão
                       loops = F,          #a rede pode ter alças?
                       multiple = F)       #pode haver elos múltiplos?
```

Plote o grafo para visualizar a rede criada.

```{r}
plot(rede1,
     layout = layout_nicely(rede1))
```

Agora exporte como uma figura o **grafo da rede parametrizada seguindo o
artigo de base**:

```{r}
if (!file.exists("figuras/")) {
  dir.create("figuras/", recursive = TRUE)
}

png(filename= "figuras/rede1.png", res= 300, height= 2000, width= 3000)

plot(rede1)

dev.off()
```

## Infectando uma rede

Deste ponto em diante, ao invés de usar o modelo SIR básico que criamos,
usaremos o modelo SIR que já embutido no pacote `igraph`, o mais usado
por cientistas para analisar redes complexas. Esse modelo pronto
conversa melhor com dados de redes.

Aplique a função `sir` do `igraph` sobre a estrutura da rede simulada a
partir dos dados do **artigo de base**:

```{r}
sm1 <- sir(rede1,      #a rede que você criou
          beta = 0.02,  #probabilibidade de infecção
          gamma = 0.02, #probabilidade de recuperação
          no.sim = 1) #número de rodadas de simulação

```

Plote as curvas SIR:

```{r}
plot(sm1[[1]]$NS~sm1[[1]]$times,
     col = "blue",
     type = "l",
     xlab = "Tempo",
     ylab = "Suscetíveis, Infectados e Recuperados")
lines(sm1[[1]]$NI~sm1[[1]]$times,col="red")
lines(sm1[[1]]$NR~sm1[[1]]$times,col="grey")
legend(120, 30, c("Suscetíveis", "Infectados", "Recuperados"),
       pch = 1, 
       col = c("blue", "red", "grey"), 
       bty = "n")
```

Agora exporte como uma figura as curvas SIR simuladas com base nos dados
do artigo de base:

```{r}
if (!file.exists("figuras/")) {
  dir.create("figuras/", recursive = TRUE)
}

png(filename= "figuras/sir_rede1.png", res= 300, height= 2000, width= 3000)

p2 <- plot(sm1[[1]]$NS~sm1[[1]]$times,
     col = "blue",
     type = "l",
     xlab = "Tempo",
     ylab = "Suscetíveis, Infectados e Recuperados")
lines(sm1[[1]]$NI~sm1[[1]]$times,col="red")
lines(sm1[[1]]$NR~sm1[[1]]$times,col="grey")
legend(100, 30, c("Suscetíveis", "Infectados", "Recuperados"),
       pch = 1, 
       col = c("blue", "red", "grey"), 
       bty = "n")

p2

dev.off()
```

### Pergunta 6

Como contágio se dá na rede simulada, considerando as curvas SIR que
modelamos?

```{=html}
<style>
.answer-box {
    border: 1px solid #ccc;
    background-color: #f9f9f9;
    padding: 10px;
    margin-bottom: 10px;
}
</style>
```
::: answer-box
Escreva sua resposta aqui.
:::

## Pensando em cenários hipotéticos

O que será que acontece com a estrutura da rede e com as curvas SIR, se
você diminuir o valor do parâmetro **grau médio** para a metade do
medido no artigo de base? Vamos testar!

Defina o novo **grau médio**. Troque o valor em azul pela metade do
valor encontrado no artigo de base:

```{r}
grau_medio2 <- 1
```

Simule novamente uma rede com a mesma estrutura teórica:

```{r}
rede2 <- sample_smallworld(dim = inicial1, #mesmo tamanho inicial
                       size = tamanho1,    #mesmo tamanho final
                       nei = grau_medio2,  #novo grau médio
                       p = 0.05,           #probabilidade de reconexão
                       loops = F,          #a rede pode ter alças?
                       multiple = F)       #pode haver elos múltiplos?
```

Plote a rede e confira sua estrutura:

```{r}
plot(rede2,
     layout = layout_nicely(rede2))
```

### Pergunta 7

O que mudou na estrutura da rede simulada?

```{=html}
<style>
.answer-box {
    border: 1px solid #ccc;
    background-color: #f9f9f9;
    padding: 10px;
    margin-bottom: 10px;
}
</style>
```
::: answer-box
Escreva sua resposta aqui.
:::

Infecte a nova rede:

```{r}
sm2 <- sir(rede2,      #a rede que você criou
          beta = 0.02,  #probabilibidade de infecção
          gamma = 0.02, #probabilidade de recuperação
          no.sim = 1) #número de rodadas de simulação

```

Plote as curvas SIR:

```{r}
plot(sm1[[1]]$NS~sm1[[1]]$times,
     col = "blue",
     type = "l",
     xlab = "Tempo",
     ylab = "Suscetíveis, Infectados e Recuperados")
lines(sm1[[1]]$NI~sm1[[1]]$times,col="red")
lines(sm1[[1]]$NR~sm1[[1]]$times,col="grey")
legend(120, 30, c("Suscetíveis", "Infectados", "Recuperados"),
       pch = 1, 
       col = c("blue", "red", "grey"), 
       bty = "n")

```

### Pergunta 8

O que mudou nas curvas SIR em relação à simulação anterior?

```{=html}
<style>
.answer-box {
    border: 1px solid #ccc;
    background-color: #f9f9f9;
    padding: 10px;
    margin-bottom: 10px;
}
</style>
```
::: answer-box
Escreva sua resposta aqui.
:::

### Pergunta 9

Inclua uma breve discussão sobre como a estrutura de uma rede social,
especialmente em termos do `grau médio` (<k>), afeta a dinâmica de
transmissão de uma doença contagiosa. Escreva também uma breve reflexão
sobre a relação entre esse parâmetro e a efetividade do distanciamento
social proposto durante pandemias, como por exemplo a Covid-19.

```{=html}
<style>
.answer-box {
    border: 1px solid #ccc;
    background-color: #f9f9f9;
    padding: 10px;
    margin-bottom: 10px;
}
</style>
```
::: answer-box
Escreva sua resposta aqui.
:::

## Passos finais

1.  Exporte este notebook com suas respostas em formato HTML (também
    pode ser DOC ou PDF, se o seu computador permitir). Na barra de
    ferramentas da aba deste notebook, clique em "Knit\>Knit to HTML";

2.  Carregue este notebook respondido no link do moodle para entrega do
    relatório.

## Para saber mais {#mais}

1.  [O modelo SIR e o achatamento da
    curva](https://biologiadeprogramas.wordpress.com/2020/03/22/o-modelo-sir-e-o-achatamento-da-curva/)

2.  [SIR models in
    R](http://rstudio-pubs-static.s3.amazonaws.com/6852_c59c5a2e8ea3456abbeb017185de603e.html)

3.  [The basic SIR model in
    R](https://archives.aidanfindlater.com/blog/2010/04/20/the-basic-sir-model-in-r/)

4.  [igraph: The Watts-Strogatz small-world
    model](https://igraph.org/c/doc/igraph-Generators.html#igraph_watts_strogatz_game)

5.  [igraph: SIR model on
    graphs](https://igraph.org/r/html/latest/sir.html)
